---
title: "Metagenomic Report"

include-in-header:
  text: |
    <link rel="shortcut icon" href="../../../../1-images/icono/favicon.svg"/>
    <link rel="icon" type="image/x-icon" href="../../../../1-images/icono/favicon.ico">

params:
  ruta_proyecto: ""
  tipo_analisis: ""
---


<!-- &&&&&&&&&&&&&&&&&&&&&&&&&&&&&&&&&&&&&&&&&&&&&&&&&&&&&&&&&&&&&&&&&&&&&&&&&&&&&&&&&&&&&&&&&&&&&&&&&&&&&&&&& -->
<!--  TAB 3: ANLISIS 16S | 1. REVISIN INICIAL DEL CONJUNTO DE MUESTRAS Y METADATOS -->
<!-- &&&&&&&&&&&&&&&&&&&&&&&&&&&&&&&&&&&&&&&&&&&&&&&&&&&&&&&&&&&&&&&&&&&&&&&&&&&&&&&&&&&&&&&&&&&&&&&&&&&&&&&&& -->

```{r}
# Cargar librer铆as
library(glue)
library(fs)
library(stringr)
library(dplyr)


# Rutas clave
ruta_qmd <- getwd()
ruta_metagenomic_pipeline <- file.path("..", "..", "..", "..", "..", "..")
nombre_proyecto <- basename(params$ruta_proyecto)


# Rutas de resultados Nextflow
ruta_nextflow_results <- file.path("..", "..", "..", "..", "..", "..", "resources", "2-nextflow-results")
ruta_proyecto_relativa <- file.path("..", "..", "..", "..", "..", "..", "resources", "2-nextflow-results", "1-project-data", nombre_proyecto)


# Rutas de la carpeta Def
ruta_Def <- file.path(params$ruta_proyecto, "Resultados", "Def")
ruta_Def_relativa <- file.path(ruta_proyecto_relativa, "Resultados", "Def")

ruta_Def_sample_metadata <- file.path(ruta_Def, "sample-metadata.tsv")
ruta_Def_sample_metadata_relativa <- file.path(ruta_Def_relativa, "sample-metadata.tsv")


# Leer el archivo TSV de metadatos
Def_sample_metadata_relativa <- read.delim(
  ruta_Def_sample_metadata_relativa,
  header = TRUE,
  stringsAsFactors = FALSE,
  fill = TRUE
)

# Calcular en n煤mero de muestras 煤nicas
n_samples <- dim(Def_sample_metadata_relativa)[1]


# Calcular m茅tricas
metricas_metadata <- Def_sample_metadata_relativa %>%
  summarise(
    n_Type = n_distinct(Type),
    lista_Type = paste(unique(Type), collapse = ", "),
    n_TypeII = n_distinct(TypeII),
    lista_TypeII = paste(unique(TypeII), collapse = ", "),
    n_tandas = n_distinct(tanda),
    lista_tandas = paste(unique(tanda), collapse = ", ")
  )


# Rutas de la carpeta archivos para guardar los resultados
ruta_archives_16S <- file.path(ruta_metagenomic_pipeline, "resources", "1-essential", "2-archives", "Tab3-Analisis", "Tab3-1-Analisis-16S")
ruta_archives_16S_revision_inicial <- file.path(ruta_archives_16S, "1-revision-inicial")

# Crear la carpeta si no existe
if (!dir.exists(ruta_archives_16S_revision_inicial)) {
  dir.create(ruta_archives_16S_revision_inicial, recursive = TRUE, showWarnings = FALSE)
}

# Ruta del archivo TXT de metadatos creado
ruta_archives_16S_revision_inicial_sample_metadata <- file.path(ruta_archives_16S_revision_inicial, "sample_metadata.txt")

# Creaci贸n del archivo en formato TXT
write.table(
  Def_sample_metadata_relativa,
  file = ruta_archives_16S_revision_inicial_sample_metadata,
  sep = "\t",          # tabulador como separador
  quote = FALSE,       # sin comillas
  row.names = FALSE
)


# Ruta de la carpeta reads
ruta_reads_16S <- file.path(params$ruta_proyecto, "Analisis", "reads", "16S")
```


<div class="informe-titulo-tab">
  <h1>Pesta帽a</h1>
  <h2>An谩lisis 16S bioinform谩tico completo</h2>
</div>

<div class="informe-titulo-seccion">
  <h1>Secci贸n 1</h1>
  <h2>Revisi贸n inicial del conjunto de muestras y metadatos</h2>
</div>


<div class="informe-resumen">
  <h2>Resumen</h2>

  <p>
    En esta primera secci贸n se realiza una exploraci贸n preliminar de los datos disponibles con el objetivo de entender la estructura del proyecto y garantizar la coherencia de las muestras antes de abordar los an谩lisis posteriores. Para ello, se incorpora un visor interactivo que permite navegar por la organizaci贸n de carpetas del proyecto, ofreciendo una visi贸n estructurada del entorno de trabajo y de los archivos generados en las etapas iniciales.
  </p>

  <p>
    Uno de los elementos clave analizados es el archivo de metadatos, el cual proporciona informaci贸n esencial sobre cada muestra. En concreto, se examinan tres variables principales:
  </p>

  <ul>
    <li><strong>Filename:</strong> indica el nombre del archivo original (.fastq.gz) que contiene las lecturas crudas.</li>
    <li><strong>Name:</strong> representa el identificador interno asignado a cada muestra, utilizado de forma coherente a lo largo del pipeline.</li>
    <li><strong>Type:</strong> define el grupo experimental al que pertenece la muestra (por ejemplo, caso, control, replicado, etc.).</li>
  </ul>

  <p>
    Esta revisi贸n no solo permite validar la correcta anotaci贸n de las muestras y su clasificaci贸n experimental, sino tambi茅n anticipar posibles problemas o inconsistencias. Finalmente, se ofrece una visualizaci贸n adicional que muestra todos los archivos <code>fastq.gz</code> disponibles, lo que permite confirmar la integridad del conjunto de datos iniciales desde los cuales se iniciar谩 el an谩lisis de calidad y procesamiento t茅cnico.
  </p>
</div>










<div style="height: 15px; background-color: transparent;"></div>

<div class="titulo-toc">
  Tabla de contenidos de esta secci贸n
</div>

<div class="toc">
  <ul>
    <li>
      <a href="#tab3-seccion1">1<span>.</span> Revisi贸n inicial del conjunto de muestras y metadatos</a>
      <ul>
        <li><a href="#tab3-seccion1.1">1.1. Organizaci贸n y estructura del proyecto</a></li>
        <li><a href="#tab3-seccion1.2">1.2. Revisi贸n del archivo de metadatos</a></li>
        <li><a href="#tab3-seccion1.3">1.3. Exploraci贸n inicial de las muestras de entrada</a></li>
      </ul>
    </li>
  </ul>
</div>











<!-- #%%%%%%%%%%%%%%%%%%%%%%%%%%%%%%%%%%%%%%%%%%%%%%%%%%%%%%%%%%%%%%%%%%%%%%%%%%%%%%%%%%%%%%%%%%%%%%%%%%%% -->
<!-- REDACCIN -->
<!-- #%%%%%%%%%%%%%%%%%%%%%%%%%%%%%%%%%%%%%%%%%%%%%%%%%%%%%%%%%%%%%%%%%%%%%%%%%%%%%%%%%%%%%%%%%%%%%%%%%%%% -->

<div style="height: 25px; background-color: transparent;"></div>

<div class="titulo1" id="tab3-seccion1">
  1<span>.</span> Revisi贸n inicial del conjunto de muestras y metadatos
</div>

<p>
  Antes de iniciar el an谩lisis t茅cnico y estad铆stico de los datos de expresi贸n g茅nica, es fundamental realizar una revisi贸n preliminar del entorno de trabajo, los archivos disponibles y la informaci贸n asociada a cada muestra. Esta secci贸n tiene como objetivo contextualizar el dise帽o experimental, validar la organizaci贸n de los datos y asegurar la integridad y consistencia de las muestras. Para ello, se examina tanto la estructura de carpetas del proyecto como el archivo de metadatos, y se identifican los archivos de lectura cruda que servir谩n como punto de partida para los an谩lisis posteriores.
</p>










<div style="height: 20px; background-color: transparent;"></div>

<div class="titulo2" id="tab3-seccion1.1">
  1.1. Organizaci贸n y estructura del proyecto
</div>

```{r, results="asis"}
cat(glue::glue('
<p>
  El presente an谩lisis de <strong>metagen贸mica de 16S</strong> tiene como objetivo caracterizar la composici贸n y diversidad de las comunidades microbianas presentes en las muestras seleccionadas, cuyo entorno de trabajo se encuentra organizado dentro de la siguiente ruta del proyecto:
</p>

<code>{params$ruta_proyecto}</code>

<p>
  Los archivos y carpetas que componen este entorno de trabajo pueden explorarse mediante el siguiente visor interactivo, el cual permite navegar por la jerarqu铆a del proyecto y consultar los contenidos de forma estructurada, proporcion谩ndose adem谩s un acceso directo a los recursos relevantes mediante botones espec铆ficos. Mencionar, eso s铆, que aqu铆 podremos visualizar solo los archivos m谩s relevantes y esenciales para la elaboraci贸n de este informe, mientras que archivos m谩s pesados (como podr铆an ser archivos <code>.fastq.gz</code>), han sido ignorados en el proceso de copiado de archivos a la ruta de este informe dado el alto volumen de espacio y tiempo requerido para ello. As铆, en el caso de querer explorar estos archivos espec铆ficos ser谩 necesario consultar la carpeta original con los resultados proporcionados tanto por la herramienta <strong>miARma-Seq</strong> como por <strong>QIIME2</strong>.
</p>
\n\n'))
```

<div class="box-files">

```{r, echo=FALSE, results="asis"}
if (!dir.exists(ruta_proyecto_relativa)) {
  cat(sprintf('<p><em>La ruta "%s" no existe o no es accesible.</em></p>\n', ruta_proyecto_relativa))
} else {
  # Listar todos los archivos, sin filtros
  files <- list.files(ruta_proyecto_relativa, full.names = FALSE)
  
  if (length(files) == 0) {
    cat('<p><em>No se encontraron archivos en la carpeta especificada.</em></p>\n')
  } else {
    enlace <- ruta_proyecto_relativa
    
    cat("<ul>\n")
    for (f in files) {
      # Asignar clase seg煤n la extensi贸n
      clase <- if (!grepl("\\.", f)) {
        "file-folder"
      } else if (grepl("\\.html$", f)) {
        "file-html"
      } else if (grepl("\\.zip$", f)) {
        "file-zip"
      } else if (grepl("\\.fastq\\.gz$", f)) {
        "file-fastqgz"
      } else {
        "file-default"
      }
      
      cat(sprintf('<li class="%s"><a href="%s/%s" target="_blank">%s</a></li>\n',
                  clase, enlace, f, f))
    }
    cat("</ul>\n")
  }
}
```

</div>

```{r, results="asis"}
# Para que funcione con rutas absolutas
enlace <- ruta_proyecto_relativa

# Imprimir el enlace
cat(glue::glue('
<p style="text-align:center;">
  <a href="{enlace}" target="_blank" class="boton-files">
     Explora los archivos de la carpeta "{nombre_proyecto}" aqu铆
  </a>
</p>
\n\n'))
```

```{r, results="asis"}
cat(glue::glue('
<p>
  A continuaci贸n, se presenta en detalle la estructura de carpetas y archivos empleada en el an谩lisis de metagen贸mica 16S, organizada para facilitar tanto el desarrollo reproducible del an谩lisis como la posterior consulta e interpretaci贸n de los resultados:
</p>

<ul>
  <li>
    <code>{nombre_proyecto}/Analisis/reads/16S/</code>: Directorio que contiene los archivos de lectura crudos de las muestras, preparados para su procesamiento con QIIME2.
  </li>

  <li>
    <code>{nombre_proyecto}/Resultados/Def/</code>: Carpeta que agrupa los resultados generados por QIIME2 y la predicci贸n funcional de las comunidades microbianas:
    <ul>
      <li>
        <code>core-metrics-results/</code>: Contiene ficheros <code>.qzv</code> con m茅tricas principales de diversidad y composici贸n microbiana. Dichos ficheros pueden visualizarse interactivamente usando <a href="https://view.qiime2.org/" target="_blank" class="normalink">QIIME2 View</a>, adem谩s de visualizarlas m谩s adelante en este informe.
      </li>
      <li>
        <code>sample-metadata.tsv</code>: Archivo de metadatos con informaci贸n de las muestras (tipo, condici贸n, replicados, etc.), necesario para los an谩lisis estad铆sticos y comparativos.
      </li>
      <li>
        <code>exported/</code>: Carpeta con resultados de abundancia diferencial. Incluye subcarpetas por nivel taxon贸mico (<code>genero/</code>, <code>familia/</code>), cada una con:
        <ul>
          <li>Archivos <code>.xlsx</code> con los resultados estad铆sticos de abundancia diferencial entre grupos de comparaci贸n.</li>
          <li>Gr谩ficos tipo <em>volcano</em> con los organismos m谩s y menos abundantes, cuando est谩n disponibles.</li>
        </ul>
      </li>
      <li>
        Archivos de predicci贸n funcional de Pycrust: se encuentran directamente dentro de <code>Resultados/Def/</code> y se identifican porque sus nombres contienen <code>MetagenomeSeq</code>, <code>glm_test_p_values</code> o <code>pca_p_0,05_all</code>. Estos gr谩ficos permiten evaluar la funcionalidad potencial de las comunidades microbianas seg煤n los organismos m谩s abundantes.
      </li>
    </ul>
  </li>
</ul>

<p>
  Esta organizaci贸n modular permite automatizar los an谩lisis clave de metagen贸mica 16S, garantiza trazabilidad y reproducibilidad, y facilita la interpretaci贸n de los resultados. Adem谩s, contribuye a una documentaci贸n clara del flujo de trabajo, 煤til en entornos colaborativos o proyectos de largo recorrido.
</p>
\n\n'))
```










<div style="height: 20px; background-color: transparent;"></div>

<div class="titulo2" id="tab3-seccion1.2">
  1.2. Revisi贸n del archivo de metadatos
</div>

<p>
  Como ya se ha comentado anteriormente, la definici贸n del conjunto de muestras analizadas, en este estudio de metagen贸mica 16S, se encuentra detallado en un archivo de metadatos, accesible en la siguiente ubicaci贸n:
</p>

```{r, results="asis"}
cat(glue::glue('
<code>{ruta_Def_sample_metadata}</code>
\n\n'))
```

<p>
  Este archivo es fundamental para organizar el an谩lisis, ya que permite identificar, clasificar y vincular cada muestra con su contexto experimental. Contiene columnas clave como:
</p>

<ul>
  <li><strong>SampleID</strong>: identificador 煤nico de la muestra, que coincide con los nombres de los archivos de datos crudos (por ejemplo, <code>.fastq.gz</code>).</li>
  <li><strong>Type</strong>: grupo principal de la muestra (por ejemplo, <code>Equine</code>, <code>Ovine</code>, <code>Livestock_exc</code>).</li>
  <li><strong>TypeII</strong>: subtipo o denominaci贸n m谩s espec铆fica de la muestra dentro de su grupo (por ejemplo, <code>Burro_1</code>, <code>Oveja_1</code>, <code>Control_1</code>).</li>
  <li><strong>tanda</strong>: n煤mero de tanda o lote experimental al que pertenece la muestra.</li>
</ul>

<p>
  A continuaci贸n se muestra una tabla interactiva que resume esta informaci贸n, permitiendo una revisi贸n visual y filtrada de las muestras incluidas en el experimento. Esto facilita comprobar su identificador, su grupo y subtipo, y su asignaci贸n a las tandas experimentales:
</p>

```{r, echo=FALSE}
# Tabla interactiva de metadatos
library(DT)

htmltools::div(
  class = "scroll-y-max-500",
  DT::datatable(
    Def_sample_metadata_relativa,
    options = list(
      scrollX = TRUE,
      paging = FALSE,
      lengthChange = FALSE,
      language = list(
        url = '//cdn.datatables.net/plug-ins/1.13.4/i18n/es-ES.json'
      )
    ),
    class = 'stripe hover compact',
    rownames = FALSE
  )
)
```

<div style="height: 15px; background-color: transparent;"></div>

<p>
  Para consultar el archivo completo, puede utilizar el visor incrustado que se presenta a continuaci贸n o, si lo prefiere, abrir el documento en una pesta帽a independiente para una exploraci贸n m谩s c贸moda:
</p>

```{r, results='asis'}
cat(glue::glue('
<iframe src="{ruta_archives_16S_revision_inicial_sample_metadata}" width="100%" height="500px" style="border: 1px solid #ccc; border-radius: 6px;"></iframe>

<p style="text-align:center;">
  <a href="{ruta_archives_16S_revision_inicial_sample_metadata}" target="_blank" class="boton-iframe">
     Ver metadatos completos en una nueva p谩gina
  </a>
</p>
\n\n'))
```

```{r, results="asis"}
cat(glue::glue('
<p>
  As铆, observando dicha tabla, concretamente la columna <code>SampleID</code>, podemos ver que el experimento comprende <strong>{n_samples}</strong> muestras 煤nicas, organizadas seg煤n los <strong>Tipos principales</strong>, <strong>Subtipos</strong> y <strong>tandas</strong>. A continuaci贸n se listan los distintos valores detectados en el archivo de metadatos:
</p>

<ul>
  <li><strong>Tipos principales (Type)</strong>: {metricas_metadata$lista_Type}</li>
  <li><strong>Subtipos (TypeII)</strong>: {metricas_metadata$lista_TypeII}</li>
  <li><strong>Tandas</strong>: {metricas_metadata$lista_tandas}</li>
</ul>
'))
```

<p>
  El archivo de metadatos es una pieza esencial para asegurar la trazabilidad del an谩lisis, ya que documenta de forma estructurada la correspondencia entre las muestras, sus nombres internos y los grupos experimentales. Esta trazabilidad garantiza tanto la reproducibilidad como una interpretaci贸n correcta de los resultados obtenidos.
</p>










<div style="height: 20px; background-color: transparent;"></div>

<div class="titulo2" id="tab3-seccion1.3">
  1.3. Exploraci贸n inicial de las muestras de entrada
</div>

<p>
  Este apartado tiene como objetivo ofrecer una primera visi贸n estructurada de los archivos de lectura que constituyen la base del an谩lisis metagen贸mico 16S. Estos archivos, en formato <code>.fastq.gz</code>, representan las secuencias crudas obtenidas tras la secuenciaci贸n del ADN ribosomal 16S y han sido previamente organizados para su uso en el pipeline de an谩lisis.
</p>

<p>
  Las muestras empleadas en este estudio han sido definidas en el archivo de metadatos, y cada identificador se ha vinculado de manera coherente con los archivos de lectura correspondientes. Esta asociaci贸n garantiza la trazabilidad completa desde los datos crudos hasta los resultados taxon贸micos y funcionales, minimizando posibles inconsistencias en las fases posteriores.
</p>

<p>
  A continuaci贸n, se indica el directorio donde se encontraban almacenados los archivos de lectura seleccionados para el an谩lisis en el momento de generaci贸n del informe:
</p>

```{r, results='asis'}
cat(glue::glue('
<code>{ruta_reads_16S}</code>
\n\n'))
```

<p>
  Este directorio contiene una copia estructurada de los archivos de lectura para cada muestra incluida en el an谩lisis. Cada archivo <code>.fastq.gz</code> ha sido nombrado de forma coherente con la tabla de metadatos, lo que facilita la automatizaci贸n y reproducibilidad del flujo de trabajo.
</p>

<p>
  En la siguiente tabla interactiva se muestra el listado completo de archivos que ser谩n empleados en las etapas de control de calidad y posterior inferencia taxon贸mica. Esta vista permite verificar r谩pidamente la integridad del conjunto de muestras y su correspondencia con la informaci贸n previamente definida:
</p>

<div class="box-files">

```{r, results="asis"}
if (!dir.exists(ruta_reads_16S)) {
  cat(sprintf('<p><em>La ruta "%s" no existe o no es accesible.</em></p>\n', ruta_reads_16S))
} else {
  # Listar solo archivos con extensi贸n .ht2
  files <- list.files(ruta_reads_16S, pattern = "\\.fastq.gz$", full.names = FALSE)
  
  if (length(files) == 0) {
    cat('<p><em>No se encontraron archivos con extensi贸n <code>.fastq.gz</code> en la carpeta especificada.</em></p>\n')
  } else {
    enlace <- paste0("file://", ruta_reads_16S)
    
    cat("<ul>\n")
    for (f in files) {
      # Asignar clase seg煤n la extensi贸n
      clase <- if (!grepl("\\.", f)) {
        "file-folder"
      } else if (grepl("\\.html$", f)) {
        "file-html"
      } else if (grepl("\\.zip$", f)) {
        "file-zip"
      } else if (grepl("\\.fastq\\.gz$", f)) {
        "file-fastqgz"
      } else {
        "file-default"
      }
      
      cat(sprintf('<li class="%s"><a href="%s/%s" target="_blank">%s</a></li>\n',
                  clase, enlace, f, f))
    }
    cat("</ul>\n")
  }
}
```

</div>

<div style="height: 15px; background-color: transparent;"></div>

<p>
  Tras esta exploraci贸n preliminar, el informe contin煤a con la secci贸n dedicada al control de calidad de los datos crudos. En ella se presenta un resumen global generado mediante <code>MultiQC</code>, que integra las m茅tricas de calidad de todas las muestras procesadas.
</p>

<p>
  Adem谩s del resumen agregado, tambi茅n se incluyen los informes individuales generados por <code>FastQC</code>. Estos informes detallan aspectos espec铆ficos de cada muestra, como la calidad base a base, la longitud de las secuencias, la proporci贸n de contenido GC, y la presencia de secuencias adaptadoras o contaminantes, m茅tricas clave para asegurar la fiabilidad del an谩lisis metagen贸mico.
</p>
