---
title: "Metagenomic Report"

include-in-header:
  text: |
    <link rel="shortcut icon" href="../../../../1-images/icono/favicon.svg"/>
    <link rel="icon" type="image/x-icon" href="../../../../1-images/icono/favicon.ico">

params:
  ruta_proyecto: ""
  tipo_analisis: ""
---


<!-- &&&&&&&&&&&&&&&&&&&&&&&&&&&&&&&&&&&&&&&&&&&&&&&&&&&&&&&&&&&&&&&&&&&&&&&&&&&&&&&&&&&&&&&&&&&&&&&&&&&&&&&&& -->
<!--  TAB 3: ANLISIS | 3. GENERACIN DE ASVs Y TABLA DE ABUNDANCIA -->
<!-- &&&&&&&&&&&&&&&&&&&&&&&&&&&&&&&&&&&&&&&&&&&&&&&&&&&&&&&&&&&&&&&&&&&&&&&&&&&&&&&&&&&&&&&&&&&&&&&&&&&&&&&&& -->

```{r}
# Cargar librer铆as
library(glue)
library(fs)
library(stringr)
library(dplyr)


# Rutas clave
ruta_qmd <- getwd()
ruta_metagenomic_pipeline <- file.path("..", "..", "..", "..", "..", "..")
nombre_proyecto <- basename(params$ruta_proyecto)


# Rutas de resultados Nextflow
ruta_nextflow_results <- file.path("..", "..", "..", "..", "..", "..", "resources", "2-nextflow-results")
ruta_proyecto_relativa <- file.path("..", "..", "..", "..", "..", "..", "resources", "2-nextflow-results", "1-project-data", nombre_proyecto)


# Rutas de la carpeta Def
ruta_Def <- file.path(params$ruta_proyecto, "Resultados", "Def")
ruta_Def_relativa <- file.path(ruta_proyecto_relativa, "Resultados", "Def")


# Rutas del archivo de metadatos
ruta_Def_sample_metadata <- file.path(ruta_Def, "sample-metadata.tsv")
ruta_Def_sample_metadata_relativa <- file.path(ruta_Def_relativa, "sample-metadata.tsv")
```


<div class="informe-titulo-tab">
  <h1>Pesta帽a</h1>
  <h2>An谩lisis 16S bioinform谩tico completo</h2>
</div>

<div class="informe-titulo-seccion">
  <h1>Secci贸n 3</h1>
  <h2>Generaci贸n de ASVs y tabla de abundancia</h2>
</div>

<div class="informe-resumen">
  <h2>Resumen</h2>

  <p>
    En esta tercera secci贸n se describe el proceso de <strong>generaci贸n de ASVs (Amplicon Sequence Variants)</strong> y la construcci贸n de la correspondiente <strong>tabla de abundancia</strong>, pasos fundamentales que constituyen el n煤cleo de cualquier an谩lisis metagen贸mico basado en amplicones. A partir de los datos depurados en fases previas (control de calidad, demultiplexaci贸n y correcci贸n de errores mediante DADA2), se obtienen las secuencias finales que servir谩n de base para caracterizar la composici贸n microbiana de las muestras.
  </p>

  <p>
    Este bloque se organiza en tres apartados que permiten comprender con detalle la l贸gica del flujo de trabajo y el papel de cada resultado:
  </p>

  <ul>
    <li>
      <strong>3.1 Concepto y obtenci贸n de ASVs:</strong> se introduce qu茅 son las ASVs, c贸mo difieren de los OTUs cl谩sicos y por qu茅 aportan mayor resoluci贸n taxon贸mica. Se explica el procedimiento mediante el cual QIIME2 (a trav茅s de DADA2) genera estas secuencias 煤nicas corrigiendo errores de secuenciaci贸n y eliminando quimeras.
    </li>

    <li>
      <strong>3.2 Secuencias representativas:</strong> se presentan las secuencias contenidas en <code>rep-seqs.qza</code> (o <code>rep-seqs.qzv</code>), examinando su distribuci贸n de longitudes y la diversidad de variantes detectadas. Estas secuencias servir谩n de referencia para la posterior asignaci贸n taxon贸mica y para relacionarlas con la abundancia en cada muestra.
    </li>

    <li>
      <strong>3.3 Tabla de abundancia de ASVs:</strong> se detalla la extracci贸n de la matriz de abundancia desde <code>table.qza</code> (subsecci贸n 3.3.1), que contiene la frecuencia de cada ASV en las muestras, y la exploraci贸n de los archivos de resumen y visualizaci贸n contenidos en <code>table.qzv</code> (subsecci贸n 3.3.2). Se explica c贸mo estos recursos permiten verificar la cobertura de secuenciaci贸n, explorar la frecuencia global de ASVs y acceder a visualizaciones interactivas mediante <code>index.html</code>.
    </li>
  </ul>

  <p>
    Los resultados de esta secci贸n incluyen tanto <code>artefactos .qza</code> como sus visualizaciones en <code>.qzv</code>. Para facilitar la interpretaci贸n, se muestran tablas interactivas en R con m茅tricas resumidas (como n煤mero total de lecturas por muestra y frecuencia de cada ASV) y se integran <code>iframe</code> con los archivos <code>index.html</code> para acceder a la visualizaci贸n din谩mica de la matriz de abundancia.
  </p>

  <p>
    En conjunto, esta secci贸n proporciona una visi贸n clara y estructurada de las variantes de secuencia y de su distribuci贸n entre muestras, preparando el terreno para los an谩lisis de <a href="4-diversidad.html#tab3-seccion4" class="normalink">diversidad microbiana</a> que se abordar谩n en la siguiente secci贸n, incluyendo diversidad alfa y beta y su interpretaci贸n biol贸gica.
  </p>
</div>











<div style="height: 15px; background-color: transparent;"></div>

<div class="titulo-toc">
  Tabla de contenidos de esta secci贸n
</div>

<div class="toc">
  <ul>
    <li>
      <a href="#tab3-seccion3">
        3<span>.</span> Generaci贸n de ASVs y tabla de abundancia
      </a>
      <ul>
        <li>
          <a href="#tab3-seccion3.1">
            3.1. Concepto y obtenci贸n de ASVs
          </a>
        </li>
        <li>
          <a href="#tab3-seccion3.2">
            3.2. Secuencias representativas
          </a>
        </li>
        <li>
          <a href="#tab3-seccion3.3">
            3.3. Tabla de abundancia de ASVs
          </a>
          <ul>
            <li>
              <a href="#tab3-seccion3.3.1">
                3.3.1. Extracci贸n de la matriz de abundancia desde table.qza
              </a>
            </li>
            <li>
              <a href="#tab3-seccion3.3.2.">
                3.3.2. Exploraci贸n de los resultados en table.qzv
              </a>
            </li>
          </ul>
        </li>
      </ul>
    </li>
  </ul>
</div>










<!-- #%%%%%%%%%%%%%%%%%%%%%%%%%%%%%%%%%%%%%%%%%%%%%%%%%%%%%%%%%%%%%%%%%%%%%%%%%%%%%%%%%%%%%%%%%%%%%%%%%%%% -->
<!-- REDACCIN -->
<!-- #%%%%%%%%%%%%%%%%%%%%%%%%%%%%%%%%%%%%%%%%%%%%%%%%%%%%%%%%%%%%%%%%%%%%%%%%%%%%%%%%%%%%%%%%%%%%%%%%%%%% -->

<div style="height: 25px; background-color: transparent;"></div>

<div class="titulo1" id="tab3-seccion3">
  3<span>.</span> Alineamiento de las lecturas contra el genoma de referencia
</div>

<p>
  Tras completar el proceso de control de calidad y la depuraci贸n de las lecturas mediante QIIME2, el siguiente paso clave en el an谩lisis consiste en la <strong>generaci贸n de variantes de secuencia de amplic贸n (ASVs)</strong> y la construcci贸n de una <strong>tabla de abundancia</strong>. Este procedimiento es esencial porque traduce los datos de secuenciaci贸n en entidades biol贸gicas interpretables, permitiendo cuantificar con precisi贸n qu茅 variantes de secuencia est谩n presentes en cada muestra y con qu茅 frecuencia.
</p>

<p>
  En este bloque, se aborda c贸mo se obtienen estas unidades representativas a trav茅s del proceso de <em>denoising</em> y eliminaci贸n de errores, se presentan las <strong>secuencias representativas</strong> que servir谩n como base para la asignaci贸n taxon贸mica y se organiza la informaci贸n en una matriz de abundancia que resume la presencia de cada ASV en las distintas muestras. 
</p>

<p>
  De esta forma, los resultados aqu铆 expuestos constituyen el <strong>n煤cleo central</strong> sobre el que se sustentan las fases posteriores del an谩lisis, como el estudio de la diversidad alfa y beta o la caracterizaci贸n taxon贸mica de la comunidad microbiana. 
  A continuaci贸n, en el siguiente apartado, se profundizar谩 en el <strong>concepto y obtenci贸n de ASVs</strong>, explicando con detalle qu茅 representan y c贸mo se generan en el contexto de este an谩lisis.
</p>










<div style="height: 20px; background-color: transparent;"></div>

<div class="titulo2" id="tab3-seccion3.1">
  3.1. Concepto y obtenci贸n de ASVs
</div>

<p>
  En el an谩lisis metagen贸mico basado en amplicones, las <strong>Amplicon Sequence Variants (ASVs)</strong> representan la unidad fundamental de informaci贸n. Cada ASV corresponde a una secuencia 煤nica inferida tras corregir los errores de secuenciaci贸n, lo que permite una resoluci贸n mucho mayor que la ofrecida por los <strong>OTUs</strong> tradicionales, que agrupan lecturas seg煤n un umbral de similitud arbitrario, t铆picamente del 97%. Mientras que los OTUs dependen de la elecci贸n del umbral y del m茅todo de clustering, las ASVs son reproducibles entre experimentos y plataformas siempre que se emplee el mismo flujo de trabajo, lo que posibilita comparaciones precisas y consistentes.
</p>

<p>
  La obtenci贸n de ASVs se basa en un proceso de correcci贸n de errores y eliminaci贸n de artefactos que transforma las lecturas depuradas (ya filtradas tras el control de calidad y la eliminaci贸n de primers/adaptadores) en un conjunto de secuencias exactas. Usando herramientas como <strong>DADA2</strong> dentro de QIIME2, el flujo de trabajo general incluye la modelizaci贸n del error de la plataforma, la dereplicaci贸n de lecturas id茅nticas, la inferencia de variantes biol贸gicas reales, la fusi贸n de lecturas emparejadas y la eliminaci贸n de quimeras generadas durante la PCR. El resultado final de este proceso es un conjunto de ASVs y la correspondiente tabla de abundancia, que reflejan la frecuencia de cada variante en cada muestra.
</p>

<p>
  La construcci贸n de estas tablas es fundamental, ya que constituyen la base para el c谩lculo de m茅tricas de diversidad alfa y beta, comparaciones estad铆sticas entre condiciones experimentales y posteriores asignaciones taxon贸micas. Las ASVs permiten identificar variantes que difieren incluso en un solo nucle贸tido, posibilitando un an谩lisis m谩s fino y preciso de la composici贸n microbiana, as铆 como la detecci贸n de biomarcadores y la realizaci贸n de an谩lisis filogen茅ticos.
</p>

<p>
  En t茅rminos pr谩cticos, nos hemos centrado en los archivos <code>.qzv</code> generados por QIIME2 para extraer la informaci贸n relevante sobre las ASVs. Estos archivos permiten explorar de forma interactiva la distribuci贸n de lecturas, la longitud de las secuencias y su prevalencia entre muestras. Para obtener los datos y visualizaciones, se ha realizado un descompresionado controlado de los <code>.qzv</code>, accediendo a archivos como <code>sequences.fasta</code>, <code>sample-frequency-detail.csv</code>, <code>feature-frequency-detail.csv</code> y los respectivos <code>index.html</code> contenidos en su interior.
</p>

<p>
  Este enfoque permite reportar de manera clara y concisa indicadores clave como el n煤mero total de ASVs detectadas, la retenci贸n de lecturas tras cada paso del denoising, la distribuci贸n de longitudes de las secuencias, la abundancia relativa y la prevalencia de cada ASV. Adem谩s, facilita la inspecci贸n detallada de las secuencias y la verificaci贸n de los resultados obtenidos, garantizando la reproducibilidad y la trazabilidad del an谩lisis.
</p>

<p>
  En conjunto, centrarse en los archivos <code>.qzv</code> proporciona una visi贸n completa y precisa de las variantes de secuencia presentes en las muestras, combinando tablas resumidas con visualizaci贸n interactiva. Esta base es s贸lida para los an谩lisis posteriores de <a href="4-diversidad.html#tab3-seccion4" class="normalink">diversidad microbiana</a> y la interpretaci贸n biol贸gica de los resultados. Los detalles concretos de los resultados se presentan en los siguientes apartados.
</p>









<div style="height: 20px; background-color: transparent;"></div>

<div class="titulo2" id="tab3-seccion3.2">
  3.2. Secuencias representativas
</div>

```{r}
# Definir ruta del archivo .qzv
ruta_rep_seqs_qzv_relativa <- file.path(ruta_Def_relativa, "rep-seqs.qzv")
ruta_rep_seqs_qzv <- file.path(ruta_Def, "rep-seqs.qzv")

# Definir ruta del archivo .qza
ruta_rep_seqs_qza_relativa <- file.path(ruta_Def_relativa, "rep-seqs.qza")
ruta_rep_seqs_qza <- file.path(ruta_Def, "rep-seqs.qza")

# Definir ruta de salida para el unzip
ruta_Def_unzip <- file.path(ruta_Def_relativa, "unzip")
ruta_unzip_rep_seqs <- file.path(ruta_Def_unzip, "rep-seqs")

# Crear carpeta de salida si no existe
if (!dir.exists(ruta_Def_unzip)) dir.create(ruta_Def_unzip, recursive = TRUE)

# Solo hacer unzip si el archivo existe
if (file.exists(ruta_rep_seqs_qzv_relativa)) {
  # Usando system2 para llamar a unzip desde R
  system2("unzip", args = c("-o", shQuote(ruta_rep_seqs_qzv_relativa),
                            "-d", shQuote(ruta_unzip_rep_seqs)))
} else {
  message("锔 El archivo rep-seqs.qzv no existe. Se omite el unzip.")
}
```

```{r}
# Comprobar que el unzip se ha realizado
if (dir.exists(ruta_unzip_rep_seqs)) {
  
  # Listar subcarpetas dentro de la carpeta unzip (solo 1er nivel)
  subcarpetas <- list.dirs(ruta_unzip_rep_seqs, recursive = FALSE, full.names = TRUE)
  
  if (length(subcarpetas) == 0) {
    stop("No se encontr贸 ninguna subcarpeta dentro de ", ruta_unzip_rep_seqs)
  }
  
  # Tomamos la primera subcarpeta (la aleatoria generada por QIIME2)
  carpeta_random <- subcarpetas[1]
  
  # Ruta a 'data'
  ruta_data <- file.path(carpeta_random, "data")
  
  # Archivos dentro de 'data'
  ruta_sequences_fasta <- file.path(ruta_data, "sequences.fasta")
  ruta_index_html <- file.path(ruta_data, "index.html")
  
  # Comprobar que existen
  if (!file.exists(ruta_sequences_fasta)) message("锔 sequences.fasta no encontrado")
  if (!file.exists(ruta_index_html)) message("锔 index.html no encontrado")
  
} else {
  message("锔 Carpeta de unzip no encontrada. No se puede acceder a los archivos.")
}
```

<p>
  En esta subsecci贸n se analizan en detalle las <strong>secuencias representativas</strong> obtenidas tras la generaci贸n de ASVs, que constituyen la unidad b谩sica para caracterizar la diversidad microbiana de cada muestra. Para ello, se parte del archivo <code>rep-seqs.qzv</code> generado por QIIME2, que combina tanto los datos de secuencias finales como las visualizaciones interactivas asociadas. Estas visualizaciones permiten explorar aspectos clave como la longitud de los amplicones, la abundancia de cada variante y su prevalencia entre muestras, lo que facilita detectar posibles secuencias at铆picas o artefactos antes de proceder a los an谩lisis posteriores.
</p>

<p>
  El primer paso consiste en descomprimir el archivo <code>.qzv</code> para acceder a su contenido interno. QIIME2 genera carpetas con nombres aleatorios que incluyen la informaci贸n de las secuencias y la visualizaci贸n. Dentro de estas carpetas se encuentran dos elementos esenciales: 
  <code>sequences.fasta</code>, que contiene todas las secuencias representativas detectadas, y 
  <code>index.html</code>, que ofrece una visualizaci贸n interactiva de los resultados. Esta organizaci贸n permite un acceso reproducible a los datos y facilita la integraci贸n de los mismos en informes automatizados.
</p>

<p>
  Cabe mencionar que el archivo <code>sequences.fasta</code> contiene los mismos datos que la matriz que obtendr铆amos leyendo el propio artefacto <code>rep-seqs.qza</code> mediante el paquete <strong>qiime2R</strong>, carg谩ndolo con la funci贸n <code>read_qza()</code> y luego accediento a los datos crudos mediante el elemento <code>$data</code>.
</p>

<p>
  Dicho esto, las rutas de los archivos <code>rep-seqs.qzv</code> y <code>rep-seqs.qza</code> se pueden encontrar en los siguientes directorios:
</p>

```{r, results="asis"}
if (file.exists(ruta_rep_seqs_qzv)) {
  cat(glue::glue('
<code>{ruta_rep_seqs_qzv}</code>
\n\n'))
} else {
  cat(glue::glue('
锔 El archivo <code>rep-seqs.qzv</code> no existe en la ruta especificada: 
<code>{ruta_rep_seqs_qzv}</code>
\n\n'))
}
```

```{r, results="asis"}
if (file.exists(ruta_rep_seqs_qza)) {
  cat(glue::glue('
<code>{ruta_rep_seqs_qza}</code>
\n\n'))
} else {
  cat(glue::glue('
锔 El archivo <code>rep-seqs.qza</code> no existe en la ruta especificada: 
<code>{ruta_rep_seqs_qza}</code>
\n\n'))
}
```

<p>
  Una vez extra铆do el contenido, se construye una <strong>tabla interactiva</strong> en R a partir del archivo <code>sequences.fasta</code>. Esta tabla resume para cada ASV su identificador (<em>Feature ID</em>), la longitud de la secuencia y la propia secuencia nucleot铆dica. La longitud de la secuencia permite evaluar si los amplicones cumplen con el tama帽o esperado del marcador (por ejemplo, V3-V4 del 16S), y detectar secuencias truncadas o extendidas que podr铆an indicar errores de secuenciaci贸n o quimeras no eliminadas.
</p>

<p>
  Adem谩s, para facilitar la interpretaci贸n y visualizaci贸n r谩pida de patrones, cada nucle贸tido se colorea seg煤n su tipo (<span style='color: #2ECC71'>A</span>, <span style='color: #E74C3C'>T</span>, <span style='color: #F1C40F'>G</span>, <span style='color: #3498DB'>C</span> y <span style='color: #7F8C8D'>N</span>). Esta codificaci贸n crom谩tica permite identificar motivos conservados, regiones variables y posibles errores, y ofrece una manera intuitiva de explorar las secuencias sin necesidad de inspeccionarlas manualmente una a una. La tabla presenta un subconjunto representativo de secuencias para ilustrar la diversidad y extensi贸n de los ASVs obtenidos, pero incluye todas las variantes en el archivo completo, accesible a trav茅s del enlace proporcionado.
</p>

<p>
  Para quienes deseen revisar todas las secuencias generadas, se proporciona un enlace justo debajo de esta tabla que permite abrir el archivo <code>sequences.fasta</code> completo en una nueva pesta帽a del navegador. Esto garantiza que cualquier usuario pueda verificar la totalidad de los datos y facilita la validaci贸n externa de los resultados, un paso crucial en la generaci贸n de informes reproducibles y auditables.
</p>

```{r}
# Leer el archivo y mostrar tabla interactiva
if (file.exists(ruta_sequences_fasta)) {
  # Leer el archivo generado al descomprimir
  library(Biostrings)
  library(DT)
  library(htmltools)

  # Leer el archivo fasta
  seqs <- readDNAStringSet(ruta_sequences_fasta)

  # Crear data.frame con ID, longitud y secuencia
  seqs_df <- data.frame(
    Feature_ID = names(seqs),
    Sequence_Length = width(seqs),
    Sequence = as.character(seqs),
    stringsAsFactors = FALSE,
    row.names = NULL
  )

  # Tomar solo las primeras 20 filas
  seqs_subset_df <- head(seqs_df, 100)

  # Definir colores
  nuc_colors <- list(
    A = "#2ECC71",  # verde
    T = "#E74C3C",  # rojo
    G = "#F1C40F",  # amarillo
    C = "#3498DB",  # azul
    N = "#7F8C8D"   # gris
  )

  # Funci贸n para colorear secuencia
  color_seq <- function(seq) {
    paste0(
      sapply(strsplit(seq, "")[[1]], function(nt) {
        color <- nuc_colors[[nt]]
        if (is.null(color)) color <- "black"
        sprintf("<span style='color:%s'>%s</span>", color, nt)
      }),
      collapse = ""
    )
  }

  # Aplicar colores a la columna Sequence
  seqs_subset_df$Sequence <- sapply(seqs_subset_df$Sequence, color_seq)

  # Tabla interactiva de metadatos
  library(DT)
  htmltools::div(
    class = "scroll-y-max-500",
    DT::datatable(
      seqs_subset_df,
      escape = FALSE,
      options = list(
        scrollX = TRUE,
        paging = FALSE,
        lengthChange = FALSE,
        language = list(
          url = '//cdn.datatables.net/plug-ins/1.13.4/i18n/es-ES.json'
        )
      ),
      class = 'stripe hover compact'
    )
  )
  
} else {
  cat(glue::glue('
  cat("Archivo "sequences.fasta" no encontrado. Verifica la ruta.")
  \n\n'))
}
```

```{r, results='asis'}
if (file.exists(ruta_sequences_fasta)) {

  cat(glue::glue('
  <p style="text-align:center;">
    <a href="{ruta_sequences_fasta}" target="_blank" class="boton-file">
      Visualizar archivo "sequences.fasta" completo en una pesta帽a nueva
    </a>
  </p>
  \n\n'))
}
```

<p>
  Paralelamente, se incrusta el <code>index.html</code> en un <code>iframe</code> dentro del informe Quarto. Esta visualizaci贸n interactiva ofrece varias ventajas: permite inspeccionar din谩micamente la distribuci贸n de longitudes de las ASVs, explorar la abundancia de cada secuencia en las muestras, identificar posibles secuencias raras o at铆picas y navegar por los gr谩ficos generados autom谩ticamente por QIIME2. El <code>iframe</code> proporciona un entorno visual completo sin necesidad de abrir software adicional, mientras que un enlace adicional permite abrir el informe en una nueva pesta帽a para explorar todas las funcionalidades interactivas.
</p>

```{r, results='asis'}
# Generar iframe para Quarto si existe index.html
if (file.exists(ruta_index_html)) {

  cat(glue::glue('
  <iframe src="{ruta_index_html}" width="100%" height="700px" style="border: 1px solid #ccc; border-radius: 6px;"></iframe>

  <p style="text-align:center;">
    <a href="{ruta_index_html}" target="_blank" class="boton-iframe">
       Abrir informe en nueva pesta帽a
    </a>
  </p>
  \n\n'))
}
```

<p>
  En conjunto, esta subsecci贸n ofrece una visi贸n exhaustiva y detallada de las secuencias representativas obtenidas. La combinaci贸n de tablas resumidas, secuencias coloreadas y visualizaciones interactivas no solo facilita la inspecci贸n de los resultados, sino que tambi茅n garantiza la trazabilidad y la reproducibilidad del an谩lisis. Esta base de secuencias representativas es fundamental para los pasos siguientes, incluyendo la construcci贸n de la tabla de abundancia y la asignaci贸n taxon贸mica, que se desarrollar谩n en el siguiente apartado.
</p>










<div style="height: 20px; background-color: transparent;"></div>

<div class="titulo2" id="tab3-seccion3.3">
  3.3. Tabla de abundancia de ASVs
</div>

<p>
  Una vez generadas las secuencias representativas (<code>rep-seqs.qza</code>), el siguiente paso clave consiste en construir la <strong>matriz de abundancia de ASVs</strong>. Esta matriz constituye el n煤cleo del an谩lisis de microbiomas, ya que resume cu谩ntas veces aparece cada variante de secuencia (<em>Amplicon Sequence Variant</em>, ASV) en cada muestra del estudio. 
</p>

<p>
  La estructura de esta matriz es muy sencilla en su forma pero de enorme importancia anal铆tica:
</p>

<ul>
  <li>
    <strong>Filas</strong>: cada fila corresponde a una ASV 煤nica, identificada mediante un hash alfanum茅rico (por ejemplo, <code>5d6d41bab35d14a56fad08d8a468f6f9</code>). Este identificador est谩 asociado a la secuencia representativa almacenada en el archivo <code>rep-seqs.qza</code>.
  </li>
  <li>
    <strong>Columnas</strong>: cada columna representa una muestra individual incluida en el estudio (por ejemplo, <code>NGS001-23_16S_41</code>, <code>NGS001-23_16S_42</code>, etc.).
  </li>
  <li>
    <strong>Valores</strong>: las celdas contienen los recuentos absolutos de secuencias, es decir, el n煤mero de veces que una determinada ASV fue detectada en una muestra concreta.
  </li>
</ul>

<p>
  Gracias a esta estructura, la matriz de abundancia se convierte en el punto de partida para la mayor铆a de los an谩lisis posteriores de microbioma. Entre sus aplicaciones principales destacan:
</p>

<ul>
  <li>
    El c谩lculo de m茅tricas de <strong>diversidad alfa</strong>, que permiten evaluar la riqueza (n煤mero de ASVs) y la equidad (distribuci贸n de abundancias) dentro de cada muestra.
  </li>
  <li>
    El an谩lisis de <strong>diversidad beta</strong>, destinado a comparar la composici贸n de comunidades entre diferentes muestras o condiciones experimentales.
  </li>
  <li>
    La <strong>asignaci贸n taxon贸mica</strong> de las ASVs y la posterior elaboraci贸n de perfiles taxon贸micos que muestran la composici贸n relativa de cada comunidad microbiana.
  </li>
  <li>
    La aplicaci贸n de <strong>m茅todos estad铆sticos</strong> que permiten detectar diferencias significativas en la abundancia de ASVs o taxones entre grupos de estudio.
  </li>
</ul>

<p>
  En QIIME2, esta informaci贸n se gestiona a trav茅s de dos tipos de archivos complementarios:
</p>

<ul>
  <li>
    <code>table.qza</code>: contiene la <strong>matriz real de abundancia</strong> en formato <code>.biom</code> (Biological Observation Matrix). Este archivo almacena los datos crudos que se utilizar谩n en c谩lculos estad铆sticos y an谩lisis de diversidad.
  </li>
  <li>
    <code>table.qzv</code>: constituye un archivo de <strong>visualizaci贸n interactiva</strong>, que incluye representaciones gr谩ficas, tablas derivadas y una interfaz web (<code>index.html</code>) para explorar f谩cilmente la distribuci贸n de abundancias en las diferentes muestras.
  </li>
</ul>

<p>
  En resumen, la matriz de abundancia de ASVs es la pieza central del an谩lisis metagen贸mico: ofrece una visi贸n cuantitativa de las comunidades microbianas y alimenta tanto la exploraci贸n visual como los an谩lisis estad铆sticos m谩s avanzados que se desarrollar谩n en las secciones posteriores.
</p>








<div style="height: 15px; background-color: transparent;"></div>

<div class="titulo3" id="tab3-seccion3.3.1">
  3.3.1. Extracci贸n de la matriz de abundancia desde `table.qza`
</div>

```{r}
# Cargar paquete qiime2R
library(qiime2R)

# Definir ruta al archivo table.qza
ruta_table_qza <- file.path(ruta_Def, "table.qza")
```

<p>
  La <strong>matriz de abundancia de ASVs</strong> contiene los datos crudos sobre cu谩ntas veces se detecta cada ASV en cada muestra. Esta matriz constituye la base de todos los an谩lisis de diversidad, rarefacci贸n, asignaci贸n taxon贸mica y comparaciones estad铆sticas. En QIIME2, se almacena en <code>table.qza</code>, un artefacto que mantiene toda la informaci贸n completa sin resumir. El archivo <code>table.qzv</code> asociado solo proporciona representaciones resumidas y visualizaciones de esta misma matriz (tablas resumen, gr谩ficos y HTML), y se abordar谩 en la siguiente subsecci贸n.
</p>

<p>
  El artefacto <code>table.qza</code> se encuentra en el directorio de trabajo definido para los resultados de QIIME2, normalmente bajo la ruta especificada en:
</p>

```{r, results="asis"}
if (file.exists(ruta_table_qza)) {
  cat(glue::glue('
<code>{ruta_table_qza}</code>
\n\n'))
} else {
  cat(glue::glue('
锔 El archivo <code>table.qzv</code> no existe en la ruta especificada: 
<code>{ruta_table_qza}</code>
\n\n'))
}
```

<p>
  Para importar la matriz de abundancia en R se utiliza el paquete <strong>qiime2R</strong>. La funci贸n <code>read_qza()</code> carga el artefacto y permite acceder a los datos crudos mediante el elemento <code>$data</code>, donde cada fila corresponde a un ASV y cada columna a una muestra.
</p>

<p>
  La matriz extra铆da representa la informaci贸n completa de abundancia, mientras que los archivos dentro de <code>table.qzv</code> solo muestran res煤menes o gr谩ficos derivados:
</p>

<ul>
  <li><code>feature-frequency-detail.csv</code>: resumen de la frecuencia total de cada ASV en todas las muestras.</li>
  <li><code>sample-frequency-detail.csv</code>: resumen del n煤mero total de lecturas por muestra.</li>
  <li><code>index.html</code> y gr谩ficos PDF/PNG: visualizaciones interactivas de la matriz y sus distribuciones.</li>
</ul>

<p>
  A continuaci贸n mostramos dicha matriz de abundancia obtenida a partir de <code>table.qza</code>, la cu谩l, puede relacionarse con las secuencias representativas de <code>rep-seqs.qza</code>, permitiendo an谩lisis integrados de abundancia, diversidad y asignaci贸n taxon贸mica.:
</p>

```{r}
# Leer el archivo y mostrar tabla interactiva
if (file.exists(ruta_table_qza)) {
  library(qiime2R)

  # Leer el artefacto
  feature_table <- read_qza(ruta_table_qza)

  # Extraer la matriz de abundancia real
  matriz_abundancia <- feature_table$data

  # Tabla interactiva
  library(DT)
  library(htmltools)
  htmltools::div(
    class = "scroll-y-max-500",
    DT::datatable(
      matriz_abundancia,
      options = list(
        scrollX = TRUE,
        paging = FALSE,
        lengthChange = FALSE,
        language = list(
          url = '//cdn.datatables.net/plug-ins/1.13.4/i18n/es-ES.json'
        )
      ),
      class = 'stripe hover compact'
    )
  )
  
} else {
  cat(glue::glue('
  cat("Archivo "{ruta_table_qza}" no encontrado. Verifica la ruta.")
  \n\n'))
}
```

<p>
  Con esta matriz es posible realizar filtrados, rarefacci贸n, c谩lculos de diversidad alfa/beta y visualizaciones personalizadas, asegurando trazabilidad y reproducibilidad. Esto se tratar谩 en las pr贸ximas secciones.
</p>

<p>
  Una vez detallado esto, en la siguiente subsecci贸n se abordar谩 c贸mo explorar los archivos de <code>table.qzv</code> como res煤menes y visualizaciones de la matriz de abundancia.
</p>








<div style="height: 15px; background-color: transparent;"></div>

<div class="titulo3" id="tab3-seccion3.3.2">
  3.3.2. Exploraci贸n de los resultados en `table.qzv`
</div>

```{r}
# Definir ruta del archivo .qzv
ruta_table_qzv_relativa <- file.path(ruta_Def_relativa, "table.qzv")
ruta_table_qzv <- file.path(ruta_Def, "table.qzv")

# Definir ruta de salida para el unzip
ruta_Def_unzip <- file.path(ruta_Def_relativa, "unzip")
ruta_unzip_table <- file.path(ruta_Def_unzip, "table")

# Crear carpeta de salida si no existe
if (!dir.exists(ruta_Def_unzip)) dir.create(ruta_Def_unzip, recursive = TRUE)

# Solo hacer unzip si el archivo existe
if (file.exists(ruta_table_qzv_relativa)) {
  # Usando system2 para llamar a unzip desde R
  system2("unzip", args = c("-o", shQuote(ruta_table_qzv_relativa),
                            "-d", shQuote(ruta_unzip_table)))
} else {
  message("锔 El archivo table.qzv no existe. Se omite el unzip.")
}
```

```{r}
# Comprobar que el unzip se ha realizado
if (dir.exists(ruta_unzip_table)) {
  
  # Listar subcarpetas dentro de la carpeta unzip (solo 1er nivel)
  subcarpetas <- list.dirs(ruta_unzip_table, recursive = FALSE, full.names = TRUE)
  
  if (length(subcarpetas) == 0) {
    stop("No se encontr贸 ninguna subcarpeta dentro de ", ruta_unzip_table)
  }
  
  # Tomamos la primera subcarpeta (la aleatoria generada por QIIME2)
  carpeta_random <- subcarpetas[1]
  
  # Ruta a 'data'
  ruta_data <- file.path(carpeta_random, "data")
  
  # Archivos dentro de 'data'
  ruta_feature_freq_csv <- file.path(ruta_data, "feature-frequency-detail.csv")
  ruta_sample_freq_csv <- file.path(ruta_data, "sample-frequency-detail.csv")
  ruta_index_html <- file.path(ruta_data, "index.html")
  
  # Comprobar que existen
  if (!file.exists(ruta_feature_freq_csv)) message("锔 feature-frequency-detail.csv no encontrado")
  if (!file.exists(ruta_sample_freq_csv)) message("锔 sample-frequency-detail.csv no encontrado")
  if (!file.exists(ruta_index_html)) message("锔 index.html no encontrado")
  
} else {
  message("锔 Carpeta de unzip no encontrada. No se puede acceder a los archivos.")
}
```

<p>
  Tras haber extra铆do y visualizado la matriz de abundancia en la secci贸n anterior, esta subsecci贸n se centra en la exploraci贸n de los recursos contenidos en <code>table.qzv</code>, que proporcionan res煤menes y visualizaciones complementarias de la informaci贸n de abundancia sin necesidad de manipular directamente la matriz cruda.
</p>

<p>
  El archivo <code>table.qzv</code> es un artefacto comprimido que contiene datos cuantitativos de abundancia, as铆 como recursos adicionales que facilitan la inspecci贸n y validaci贸n de los resultados. Dicho archivo se encuentra en el siguiente directorio:
</p>

```{r, results="asis"}
if (file.exists(ruta_table_qzv)) {
  cat(glue::glue('
<code>{ruta_table_qzv}</code>
\n\n'))
} else {
  cat(glue::glue('
锔 El archivo <code>table.qzv</code> no existe en la ruta especificada: 
<code>{ruta_table_qzv}</code>
\n\n'))
}
```

<p>
  A continuaci贸n, se procede a descomprimir <code>table.qzv</code> para as铆 poder acceder a sus archivos internos, entre los que destacan:
</p>

<ul>
  <li>
    <code>feature-frequency-detail.csv</code>: tabla que indica cu谩ntas veces aparece cada ASV en el conjunto de todas las muestras. Cada fila corresponde a un identificador 煤nico (hash) de ASV y su frecuencia asociada refleja la abundancia global de esa variante.
  </li>
  <li>
    <code>sample-frequency-detail.csv</code>: tabla que resume el n煤mero total de lecturas asignadas a cada muestra, permitiendo evaluar la profundidad de secuenciaci贸n y detectar posibles muestras con baja cobertura.
  </li>
  <li>
    <code>index.html</code>: visualizaci贸n interactiva de la matriz de abundancia, equivalente a lo que se observa al cargar el archivo en <a href="https://view.qiime2.org" target="_blank">QIIME2 View</a>. Esta interfaz facilita la exploraci贸n gr谩fica de los datos mediante tablas din谩micas, gr谩ficos de barras y paneles de b煤squeda y filtrado.
  </li>
</ul>

<p>
  Una vez descomprimido, se procede a explorar dichos archivos internos. El primer recurso a explorar es <code>sample-frequency-detail.csv</code>. Este archivo resume el n煤mero total de lecturas por muestra y proporciona una visi贸n inicial de la cobertura de secuenciaci贸n. Su an谩lisis es clave para:
</p>

<ul>
  <li>Identificar muestras con un n煤mero de lecturas muy bajo que podr铆an requerir exclusi贸n o revisi贸n.</li>
  <li>Comparar la profundidad de secuenciaci贸n entre grupos experimentales.</li>
  <li>Detectar desequilibrios que puedan sesgar los an谩lisis posteriores.</li>
</ul>

<p>
  A continuaci贸n, se presenta la tabla interactiva que permite inspeccionar estos datos de manera clara y ordenada. Adem谩s, se incluye un enlace de descarga al archivo original para garantizar la reproducibilidad:
</p>

```{r}
# Leer el archivo y mostrar tabla interactiva
if (file.exists(ruta_sample_freq_csv)) {
  # Leer el archivo generado al descomprimir
  library(readr)
  sample_freq <- read_csv(ruta_sample_freq_csv, show_col_types = FALSE)
  colnames(sample_freq) <- c("Sample ID", "Frequency")

  # Tabla interactiva
  library(DT)
  htmltools::div(
    class = "scroll-y-max-500",
    DT::datatable(
      sample_freq,
      options = list(
        scrollX = TRUE,
        paging = FALSE,
        lengthChange = FALSE,
        language = list(
          url = '//cdn.datatables.net/plug-ins/1.13.4/i18n/es-ES.json'
        )
      ),
      class = 'stripe hover compact'
    )
  )
  
} else {
  cat(glue::glue('
  cat("Archivo "{ruta_sample_freq_csv}" no encontrado. Verifica la ruta.")
  \n\n'))
}
```

```{r, results='asis'}
if (file.exists(ruta_sample_freq_csv)) {

  cat(glue::glue('
  <p style="text-align:center;">
    <a href="{ruta_sample_freq_csv}" target="_blank" class="boton-file">
      韭Descargar archivo "sample-frequency-detail.csv" original
    </a>
  </p>
  \n\n'))
}
```

<p>
  El siguiente archivo clave es <code>feature-frequency-detail.csv</code>. En 茅l, cada fila corresponde a un ASV 煤nico identificado mediante un hash, y la columna de frecuencia refleja el n煤mero total de lecturas asignadas a esa variante en el conjunto de todas las muestras. Su utilidad principal radica en:
</p>

<ul>
  <li>Explorar la distribuci贸n relativa de los ASVs, identificando cu谩les son dominantes o minoritarios.</li>
  <li>Evaluar la representatividad de las secuencias detectadas en el estudio.</li>
  <li>Corroborar la consistencia entre la matriz de abundancia y las secuencias representativas generadas previamente.</li>
</ul>

<p>
  A continuaci贸n, se muestra la tabla interactiva con los datos de <code>feature-frequency-detail.csv</code>, junto con un enlace de descarga del archivo completo:
</p>

```{r}
# Leer el archivo y mostrar tabla interactiva
if (file.exists(ruta_feature_freq_csv)) {
  # Leer el archivo generado al descomprimir
  library(readr)
  feature_freq <- read_csv(ruta_feature_freq_csv, show_col_types = FALSE)
  colnames(feature_freq) <- c("Feature ID", "Frequency")
  
  # Tabla interactiva
  library(DT)
  htmltools::div(
    class = "scroll-y-max-500",
    DT::datatable(
      feature_freq,
      options = list(
        scrollX = TRUE,
        paging = FALSE,
        lengthChange = FALSE,
        language = list(
          url = '//cdn.datatables.net/plug-ins/1.13.4/i18n/es-ES.json'
        )
      ),
      class = 'stripe hover compact'
    )
  )
  
} else {
  cat(glue::glue('
  cat("Archivo "{ruta_feature_freq_csv}" no encontrado. Verifica la ruta.")
  \n\n'))
}
```

```{r, results='asis'}
if (file.exists(ruta_feature_freq_csv)) {

  cat(glue::glue('
  <p style="text-align:center;">
    <a href="{ruta_feature_freq_csv}" target="_blank" class="boton-file">
      韭Descargar archivo "feature-frequency-detail.csv" original
    </a>
  </p>
  \n\n'))
}
```

<p>
  Finalmente, el archivo <code>index.html</code> proporciona una visualizaci贸n din谩mica de la matriz de abundancia. Esta interfaz reproduce lo que se observa al abrir <code>table.qzv</code> en QIIME2 View y permite:
</p>

<ul>
  <li>Examinar de manera interactiva la presencia y abundancia relativa de los ASVs en cada muestra.</li>
  <li>Detectar patrones, outliers o muestras con lecturas at铆picas.</li>
  <li>Explorar los datos a trav茅s de gr谩ficos y herramientas de filtrado que enriquecen la interpretaci贸n.</li>
</ul>

<p>
  En el informe, este archivo puede incrustarse directamente como un <code>iframe</code> o abrirse en una nueva pesta帽a del navegador para aprovechar todas sus funcionalidades:
</p>

```{r, results='asis'}
# Generar iframe para Quarto si existe index.html
if (file.exists(ruta_index_html)) {

  cat(glue::glue('
  <iframe src="{ruta_index_html}" width="100%" height="700px" style="border: 1px solid #ccc; border-radius: 6px;"></iframe>

  <p style="text-align:center;">
    <a href="{ruta_index_html}" target="_blank" class="boton-iframe">
       Ver matriz normalizada en una nueva p谩gina
    </a>
  </p>

  <div style="height: 15px; background-color: transparent;"></div>
  \n\n'))
}
```

<p>
  En conjunto, estos archivos complementan la matriz de abundancia ya mostrada, ofreciendo res煤menes y visualizaciones que mejoran la accesibilidad y comprensi贸n de los datos. Esto asegura la trazabilidad, accesibilidad y reproducibilidad de los datos, y deja preparado el escenario para abordar en las siguientes secciones la asignaci贸n <strong>taxon贸mica y filogenia</strong> (<a href="4-taxonimia-filogenia.html#tab3-seccion4" class="normalink">secci贸n 4</a>), el an谩lisis <strong>diferencial de abundancia</strong> (<a href="5-diversidad-diferencial.html#tab3-seccion5" class="normalink">secci贸n 5</a>) y el an谩lisis de la <strong>diversidad microbiana</strong> (<a href="6-diversidad-microbiana.html#tab3-seccion6" class="normalink">secci贸n 6</a>), que incluir谩 tanto la diversidad alfa (riqueza y equidad) como la diversidad beta (comparaci贸n entre comunidades).
</p>
