---
title: "RNA-Seq Report"

include-in-header:
  text: |
    <link rel="shortcut icon" href="../../../1-images/0-icono/favicon.svg"/>
    <link rel="icon" type="image/x-icon" href="../../../1-images/0-icono/favicon.ico">

params:
  ruta_proyecto: ""
  nombre_experimento: ""
---


<!-- &&&&&&&&&&&&&&&&&&&&&&&&&&&&&&&&&&&&&&&&&&&&&&&&&&&&&&&&&&&&&&&&&&&&&&&&&&&&&&&&&&&&&&&&&&&&&&&&&&&&&&&&& -->
<!--  TAB 3: ANLISIS | 5.3. ANLISIS DE EXPRESIN DIFERENCIAL -->
<!-- &&&&&&&&&&&&&&&&&&&&&&&&&&&&&&&&&&&&&&&&&&&&&&&&&&&&&&&&&&&&&&&&&&&&&&&&&&&&&&&&&&&&&&&&&&&&&&&&&&&&&&&&& -->

```{r}
library(stringr)
library(glue)
library(fs)
library(dplyr)

# Definir rutas clave
ruta_qmd <- getwd()

ruta_rnaseq_pipeline <- sub("(.*?/1-bulk-rna-seq).*", "\\1", ruta_qmd)

nombre_proyecto <- basename(params$ruta_proyecto)

ruta_nextflow_results <- file.path("..", "..", "..", "..", "..", "resources", "2-nextflow-results")
ruta_proyecto_relativa <- file.path("..", "..", "..", "..", "..", "resources", "2-nextflow-results", "1-project-data", nombre_proyecto)


# Ruta donde est谩n los resultados de DEG y volcano
ruta_resultados_experimento <- file.path(params$ruta_proyecto, "Resultados", params$nombre_experimento)
ruta_resultados_experimento_relativa <- file.path(ruta_proyecto_relativa, "Resultados", params$nombre_experimento)


# Buscar archivos .xlsx y .pdf
archivos_deg <- list.files(ruta_resultados_experimento_relativa, pattern = "^DEG_.*\\.xlsx$", full.names = TRUE)
archivos_volcano <- list.files(ruta_resultados_experimento_relativa, pattern = "^Volcano_plot_.*\\.pdf$", full.names = TRUE)

# Extraer nombres base de comparaci贸n
comparaciones <- gsub("^DEG_(.*)\\.xlsx$", "\\1", basename(archivos_deg))
comparaciones <- gsub("_", " ", comparaciones)
```


<div class="informe-titulo-tab">
  <h1>Pesta帽a</h1>
  <h2>An谩lisis bioinform谩tico completo</h2>
</div>

<div class="informe-titulo-seccion">
  <h1>Secci贸n 5</h1>
  <h2>An谩lisis estad铆stico de la expresi贸n g茅nica</h2>
</div>

<div class="informe-titulo-subseccion">
  <h1>Subsecci贸n 5.3</h1>
  <h2>An谩lisis de expresi贸n diferencial</h2>
</div>


<div class="informe-resumen">
  <h2>Resumen</h2>

  <p>
    En este apartado se lleva a cabo el <strong>an谩lisis de expresi贸n diferencial</strong>, una etapa central en los estudios transcript贸micos que tiene como objetivo 
    identificar <em>genes cuya expresi贸n var铆a significativamente</em> entre distintas <strong>condiciones experimentales</strong>. A partir de los datos previamente 
    <em>normalizados</em> y validados en t茅rminos de calidad, se establecen comparaciones por pares entre grupos definidos en el dise帽o experimental.
  </p>

  <p>
    Para cada una de estas comparaciones, se calcula el <strong>cambio de expresi贸n</strong> de cada gen y su <em>significancia estad铆stica</em>, lo que permite detectar 
    genes <strong>activados o reprimidos</strong> en respuesta a una determinada condici贸n. Los resultados se resumen en <code>archivos .xlsx</code> que incluyen m茅tricas clave 
    como el <em>log2 fold-change (logFC)</em>, el <em>nivel medio de expresi贸n (logCPM)</em>, el <em>valor p</em> y su correcci贸n por <strong>FDR</strong> (tasa de falsos descubrimientos). 
    Cada gen es clasificado como <strong>Diferencialmente Expresado (DEG)</strong> o no, en funci贸n de estos criterios.
  </p>

  <p>
    Adicionalmente, se generan <strong>gr谩ficos volcano</strong> que proporcionan una representaci贸n visual clara de los resultados, permitiendo identificar de forma r谩pida 
    los genes m谩s relevantes por su magnitud de cambio y significancia. Estos gr谩ficos son complementados con <strong>otras visualizaciones interactivas</strong> como histogramas, 
    MA plots, an谩lisis de proporciones DEG/no-DEG y listados de genes m谩s significativos, lo que facilita una <em>exploraci贸n visual y comparativa</em> de cada contraste realizado.
  </p>

  <p>
    Este an谩lisis diferencial constituye un <strong>punto de partida fundamental</strong> para estudios posteriores de interpretaci贸n biol贸gica, ya que los genes identificados como 
    DEG pueden estar implicados en procesos funcionales relevantes, ser biomarcadores potenciales o servir como hip贸tesis para nuevas investigaciones. En las siguientes secciones 
    se abordar谩 precisamente esta interpretaci贸n mediante <em>an谩lisis funcionales y de enriquecimiento</em>.
  </p>
</div>











<div style="height: 15px; background-color: transparent;"></div>

<div class="titulo-toc">
  Tabla de contenidos de esta subsecci贸n
</div>

```{=html}
```{r, results="asis"}
cat('
<div class="toc">
  <ul>
    <li>
      <a href="5-Analisis-estadistico.html#tab3-seccion5">
        5<span>.</span> An谩lisis estad铆stico de la expresi贸n g茅nica
      </a>
      <ul>
        <li>
          <a href="#tab3-seccion5.3">
            5.3. An谩lisis de expresi贸n diferencial
          </a>
          <ul>
')

# Subapartados generados autom谩ticamente
for (i in seq_along(comparaciones)) {
  cat(glue::glue('
            <li>
              <a href="#tab3-seccion5.3.{i}">
                5.3.{i}. Comparaci贸n: {comparaciones[i]}
              </a>
            </li>
\n'))
}

cat('
          </ul>
        </li>
      </ul>
    </li>
  </ul>
</div>
')
```
```

```{=html}
```










<!-- #%%%%%%%%%%%%%%%%%%%%%%%%%%%%%%%%%%%%%%%%%%%%%%%%%%%%%%%%%%%%%%%%%%%%%%%%%%%%%%%%%%%%%%%%%%%%%%%%%%%% -->
<!-- REDACCIN -->
<!-- #%%%%%%%%%%%%%%%%%%%%%%%%%%%%%%%%%%%%%%%%%%%%%%%%%%%%%%%%%%%%%%%%%%%%%%%%%%%%%%%%%%%%%%%%%%%%%%%%%%%% -->

<div style="height: 20px; background-color: transparent;"></div>

<div class="titulo2" id="tab3-seccion5.3">
  5.3. An谩lisis de expresi贸n diferencial
</div>

<p>
  Una vez confirmada la calidad de las muestras y normalizados los datos de expresi贸n, el siguiente paso en el an谩lisis transcript贸mico consiste en identificar 
  <strong>genes diferencialmente expresados (DEG)</strong> entre las distintas condiciones experimentales. Este proceso es clave para descubrir qu茅 genes se encuentran 
  activados o reprimidos como consecuencia de un tratamiento, una mutaci贸n o cualquier otro factor biol贸gico de inter茅s.
</p>

<p>
  Para llevar a cabo este an谩lisis, se han definido comparaciones entre condiciones experimentales seg煤n los grupos establecidos en los metadatos del experimento. 
  A partir de la matriz de expresi贸n normalizada, se ha realizado un an谩lisis estad铆stico que calcula, para cada gen, el cambio de expresi贸n entre condiciones, 
  as铆 como su significancia estad铆stica. 
</p>

<p>
  El resultado de cada an谩lisis se ha almacenado en un archivo <code>.xlsx</code>, uno por cada comparaci贸n, que incluye los siguientes campos para cada gen evaluado:
</p>

<ul>
  <li><code>Gene</code>: Identificador del gen.</li>
  <li><code>Description</code>: Descripci贸n funcional (si est谩 disponible).</li>
  <li><code>Length</code>: Longitud del transcrito en pares de bases.</li>
  <li><code>logFC</code>: Logaritmo en base 2 del cambio de expresi贸n entre condiciones (<em>log2 fold-change</em>).</li>
  <li><code>logCPM</code>: Nivel medio de expresi贸n del gen, expresado como logaritmo de conteos por mill贸n.</li>
  <li><code>PValue</code>: Valor p crudo de la prueba estad铆stica.</li>
  <li><code>FDR</code>: Valor p ajustado seg煤n el m茅todo de Benjamini-Hochberg para controlar la tasa de falsos descubrimientos.</li>
  <li><code>Grupo</code>: Clasifica al <em>gen</em> correspondiente como <code>DEG</code> (Gen Diferencialmente Expresado) o <code>no-DEG</code> (Gen No Diferencialmente Expresado).</li>
</ul>

<p>
  De manera complementaria, para facilitar la interpretaci贸n visual de estos resultados, se han generado <strong>gr谩ficos de tipo volcano</strong> en formato PDF, 
  donde se representan todos los genes analizados en funci贸n de su cambio de expresi贸n y su nivel de significancia. Estos gr谩ficos permiten identificar r谩pidamente 
  los genes con una regulaci贸n significativa y de gran magnitud.
</p>

<p>
  A continuaci贸n se listan las comparaciones analizadas en este experimento, junto con sus respectivos archivos de resultados y gr谩ficos volcano asociados:
</p>

<div class="box-files-nested">

```{r, results='asis'}
# Funci贸n para asignar clase por extensi贸n
asignar_clase <- function(nombre_archivo) {
  if (grepl("\\.html$", nombre_archivo)) {
    "file-html"
  } else if (grepl("\\.zip$", nombre_archivo)) {
    "file-zip"
  } else if (grepl("\\.fastq(\\..+)?\\.gz$", nombre_archivo)) {
    "file-fastqgz"
  } else if (grepl("\\.bam$", nombre_archivo)) {
    "file-bam"
  } else if (grepl("\\.bai$", nombre_archivo)) {
    "file-bai"
  } else if (grepl("\\.sam$", nombre_archivo)) {
    "file-sam"
  } else if (grepl("\\.metrics$", nombre_archivo)) {
    "file-metrics"
  } else if (grepl("\\.ht2$", nombre_archivo)) {
    "file-ht2"
  } else if (grepl("\\.xlsx$", nombre_archivo)) {
    "file-xlsx"
  } else if (grepl("\\.pdf$", nombre_archivo)) {
    "file-pdf"
  } else {
    "file-default"
  }
}

# Verificar si hay archivos
if (length(comparaciones) == 0) {
  cat('<p><em>No se encontraron archivos de expresi贸n diferencial en la ruta especificada.</em></p>\n')
} else {
  cat("<ol>\n")  # Comenzar lista numerada
  
  for (i in seq_along(comparaciones)) {
    clase_deg <- asignar_clase(archivos_deg[i])
    clase_pdf <- asignar_clase(archivos_volcano[i])
    
    cat(glue::glue('
      <li>
        <strong>{comparaciones[i]}</strong>
        <ul style="margin-top: 4px; margin-bottom: 4px;">
          <li class="{clase_deg}" style="margin: 0;"><a href="{archivos_deg[i]}" target="_blank">Tabla de resultados (.xlsx)</a></li>
          <li class="{clase_pdf}" style="margin: 0;"><a href="{archivos_volcano[i]}" target="_blank">Volcano plot (.pdf)</a></li>
        </ul>
      </li>\n\n'))
  }
  
  cat("</ol>\n")  # Cerrar lista numerada
}
```

</div>

```{r, results="asis"}
# Para que funcione con rutas absolutas
enlace <- ruta_resultados_experimento_relativa

# Imprimir el enlace
cat(glue::glue('

<p style="text-align:center;">
  <a href="{enlace}" target="_blank" class="boton-files">
     Explora los archivos de la carpeta "{params$nombre_experimento}" aqu铆
  </a>
</p>

<div style="height: 15px; background-color: transparent;"></div>
\n\n'))
```

<p>
  Una vez detallado esto, en los siguientes apartados se profundiza en los resultados obtenidos en cada comparaci贸n individual, incluyendo una visualizaci贸n interactiva de las tablas de resultados y sus respectivos gr谩ficos volcano.
</p>

```{r}
library(readxl)
library(DT)
library(htmltools)
library(glue)
library(ggplot2)
library(plotly)
library(dplyr)

secciones <- tagList()  # Contenedor general

for (i in seq_along(archivos_deg)) {
  # Leer archivo de DEG
  deg_data <- readxl::read_excel(
    archivos_deg[i],
    col_types = c("text", "text", "numeric", "numeric", "numeric", "numeric", "numeric")
  )
  deg_data <- as.data.frame(deg_data)
  rownames(deg_data) <- deg_data$Gene
  deg_data$Gene <- NULL
  deg_data$Description <- NULL

  # Definir DEG como FDR < 0.05 y |logFC| > 1
  deg_data$grupo <- ifelse(
    deg_data$FDR < 0.05 & abs(deg_data$logFC) > 1,
    "DEG",
    "no-DEG"
  )

  # Contar n煤mero de genes por grupo (DEG vs no-DEG)
  deg_summary <- deg_data %>%
    mutate(grupo = ifelse(FDR < 0.05 & abs(logFC) > 1, "DEG", "no-DEG")) %>%
    count(grupo)

  # Seleccionar top 10 genes por FDR
  top_genes <- deg_data %>%
    mutate(Gene = rownames(.)) %>%
    arrange(FDR) %>%
    slice_head(n = 10)

  # Reordenar niveles del factor para presentaci贸n en orden descendente
  top_genes$Gene <- factor(top_genes$Gene, levels = rev(top_genes$Gene))

  # Agregar variable l贸gica para direcci贸n del logFC
  top_genes <- top_genes %>%
    mutate(direction = logFC > 0)

  
  # Crear contenido HTML para esta comparaci贸n
  seccion <- tagList(
    HTML(glue('
      <div style="height: 15px; background-color: transparent;"></div>

      <div class="titulo3" id="tab3-seccion5.3.{i}" style="padding-bottom: 10px;">
        5.3.{i}. Comparaci贸n: {comparaciones[i]}
      </div>

      <div style="height: 15px; background-color: transparent;"></div>
    ')),

    HTML(glue('
      <p>
        En esta secci贸n se presentan los resultados obtenidos para la comparaci贸n <strong>{comparaciones[i]}</strong>, realizada como parte del an谩lisis de expresi贸n diferencial dentro del experimento. Esta comparaci贸n permite identificar los genes cuya actividad transcripcional var铆a significativamente entre las dos condiciones biol贸gicas o experimentales evaluadas, lo cual puede reflejar cambios funcionales relevantes o mecanismos de regulaci贸n diferencial.
      </p>

      <p>
        Para cada gen analizado, se han calculado m茅tricas estad铆sticas clave como el logaritmo en base 2 del cambio en la expresi贸n (<em>logFC</em>), la abundancia media expresada como <em>logCPM</em> (log counts per million), el valor p crudo y su correspondiente valor ajustado por tasa de falsos descubrimientos (<em>FDR</em>). Aquellos genes con valores de <em>FDR</em> por debajo de un umbral determinado (habitualmente <code>0.05</code>) se consideran diferencialmente expresados con significancia estad铆stica.
      </p>

      <p>
        A continuaci贸n se presenta una <strong>tabla interactiva</strong> que permite explorar en detalle estos resultados. Esta tabla ofrece funcionalidades como el ordenamiento por columnas, el desplazamiento horizontal y la posibilidad de b煤squeda, lo que facilita la identificaci贸n de genes de inter茅s seg煤n sus niveles de significancia y magnitud del cambio. Adem谩s, al estar alineada con el resto de comparaciones, esta visualizaci贸n contribuye a una comprensi贸n global del comportamiento transcripcional en las distintas condiciones analizadas.
      </p>
    ')),

    htmltools::div(
      class = "scroll-y-max-500",
      DT::datatable(
        deg_data,
        options = list(
          scrollX = TRUE,
          paging = FALSE,
          lengthChange = FALSE,
          language = list(url = '//cdn.datatables.net/plug-ins/1.13.4/i18n/es-ES.json')
        ),
        class = 'stripe hover compact'
      ),
      tags$hr()
    ),

    HTML(glue('
      <div style="height: 40px; background-color: transparent;"></div>

      <p>
        Como complemento visual a la tabla de resultados, se incluye a continuaci贸n el <strong>volcano plot</strong> correspondiente a la comparaci贸n <strong>{comparaciones[i]}</strong>. Este gr谩fico representa la relaci贸n entre la magnitud del cambio de expresi贸n (<em>log<sub>2</sub> fold-change</em>, eje X) y la significancia estad铆stica de dicho cambio (log<sub>10</sub> del valor de <em>FDR</em>, eje Y) para cada gen evaluado.
      </p>

      <p>
        En el gr谩fico, cada punto representa un gen, y su color indica si ha sido clasificado como diferencialmente expresado seg煤n los criterios del an谩lisis. En concreto:
        <ul>
          <li><strong>DEG</strong> <em>(genes diferencialmente expresados)</em>: resaltados en rojo, representan genes con cambios de expresi贸n significativos.</li>
          <li><strong>nDEG</strong> <em>(no diferencialmente expresados)</em>: resaltados en azul, corresponden a genes que no superan el umbral de significancia estad铆stica.</li>
        </ul>
      </p>

      <p>
        Este tipo de representaci贸n permite una identificaci贸n r谩pida de genes que combinan una alta significancia estad铆stica con un cambio de expresi贸n relevante, facilitando as铆 la priorizaci贸n de candidatos para an谩lisis funcionales posteriores.
      </p>

      <iframe src="{archivos_volcano[i]}" width="100%" height="600px" style="border: 1px solid #ccc; border-radius: 6px;"></iframe>

      <div style="height: 10px; background-color: transparent;"></div>

      <p style="text-align:center;">
        <a href="{archivos_volcano[i]}" target="_blank" class="boton-iframe">
           Ver el documento con el gr谩fico en una nueva p谩gina
        </a>
      </p>

      <div style="height: 15px; background-color: transparent;"></div>
    ')),

    HTML(glue('
      <p>
        Una vez presentada la tabla de resultados del an谩lisis de expresi贸n diferencial y su correspondiente <em>volcano plot</em>, se incorporan a continuaci贸n una serie de <strong>gr谩ficos complementarios e interactivos</strong> que permiten explorar con mayor profundidad las caracter铆sticas globales de los datos obtenidos para la comparaci贸n <strong>{comparaciones[i]}</strong>.
      </p>

      <p>
        En concreto, se han generado <strong>cuatro visualizaciones adicionales</strong> a partir de la matriz de genes diferencialmente expresados, con el objetivo de proporcionar una visi贸n m谩s detallada de la distribuci贸n de los resultados, la relaci贸n entre expresi贸n y cambio relativo, as铆 como una identificaci贸n de los genes m谩s relevantes del estudio:
      </p>

      <ul>
        <li><strong>Histograma de log2 Fold Change:</strong> visualiza la distribuci贸n global de los cambios de expresi贸n entre las dos condiciones analizadas.</li>
        <li><strong>MA Plot (logCPM vs logFC):</strong> representa la relaci贸n entre la abundancia promedio de expresi贸n y el cambio de expresi贸n relativo, permitiendo detectar tendencias dependientes del nivel de expresi贸n.</li>
        <li><strong>Distribuci贸n DEG vs no-DEG:</strong> muestra cu谩ntos genes han sido identificados como diferencialmente expresados frente a aquellos que no lo han sido.</li>
        <li><strong>Genes m谩s significativos:</strong> presenta los genes m谩s relevantes de la comparaci贸n, seleccionados seg煤n criterios como el valor de FDR o el valor absoluto del logFC.</li>
      </ul>

      <p>
        A continuaci贸n, se presentan y describen de forma individual estos gr谩ficos, los cuales complementan e ilustran los resultados obtenidos del an谩lisis diferencial.
      </p>

      <p>
        Comenzamos con el <strong>histograma de log2 Fold Change (logFC)</strong>, que muestra la distribuci贸n de los cambios en la expresi贸n g茅nica entre las condiciones comparadas. Podemos ver c贸mo se distribuyen los genes seg煤n el aumento o disminuci贸n en su expresi贸n y la magnitud de estos cambios.
      </p>
    ')),

    HTML(glue('
      <div style="height: 10px; background-color: transparent;"></div>

      <div class="plot-center">
    ')),

    # Suponiendo que `deg_data` es tu data.frame y contiene la columna logFC
    plot_ly(
      data = deg_data,
      x = ~logFC,
      type = "histogram",
      nbinsx = 50,
      marker = list(color = "#098", line = list(color = "white", width = 1))
    ) %>% 
    layout(
      title = "Distribuci贸n de log2 Fold Change",
      xaxis = list(title = "log2 Fold Change"),
      yaxis = list(title = "N煤mero de genes"),
      plot_bgcolor = "#ffffff",
      paper_bgcolor = "#ffffff"
    ),
    
    HTML(glue('
      </div>

      <div style="height: 30px; background-color: transparent;"></div>
    ')),
  
    HTML(glue('
      <p>
        A continuaci贸n, presentamos el <strong>MA Plot</strong>, que representa la relaci贸n entre la intensidad media de expresi贸n (logCPM) y el cambio en la expresi贸n g茅nica (logFC). Este gr谩fico es 煤til para identificar patrones generales y detectar genes con cambios significativos en distintos niveles de expresi贸n.
      </p>
    ')),

    HTML(glue('
      <div style="height: 10px; background-color: transparent;"></div>

      <div class="plot-center">
    ')),

    # Scatter plot interactivo
    plot_ly(
      data = deg_data,
      x = ~logCPM,
      y = ~logFC,
      type = "scatter",
      mode = "markers",
      marker = list(color = "gray50", opacity = 0.5)
    ) %>% add_lines(
      x = range(deg_data$logCPM, na.rm = TRUE),
      y = c(0, 0),
      line = list(dash = "dash", color = "red"),
      showlegend = FALSE
    ) %>% layout(
      title = "MA Plot",
      xaxis = list(title = "logCPM (Nivel medio de expresi贸n)"),
      yaxis = list(title = "log2 Fold Change"),
      plot_bgcolor = "#ffffff",
      paper_bgcolor = "#ffffff"
    ),
    
    HTML(glue('
      </div>

      <div style="height: 30px; background-color: transparent;"></div>
    ')),

    HTML(glue('
      <p>
        Tambi茅n mostramos un gr谩fico que compara el <strong>n煤mero de genes identificados como diferencialmente expresados (DEG) frente a los que no presentan cambios significativos (no-DEG)</strong>. Esto nos ayuda a entender la proporci贸n y el alcance del impacto del experimento en la expresi贸n g茅nica.
      </p>
    ')),

    HTML(glue('
      <div style="height: 10px; background-color: transparent;"></div>

      <div class="plot-center">
    ')),

    # Crear gr谩fico interactivo de barras
    plot_ly(
      data = deg_summary,
      x = ~grupo,
      y = ~n,
      type = "bar",
      color = ~grupo,
      colors = c("DEG" = "#E64B35FF", "no-DEG" = "#4DBBD5FF")
    ) %>% layout(
      title = "Resumen de genes diferencialmente expresados",
      xaxis = list(title = ""),
      yaxis = list(title = "N煤mero de genes"),
      showlegend = FALSE,
      plot_bgcolor = "#ffffff",
      paper_bgcolor = "#ffffff"
    ),

    HTML(glue('
      </div>

      <div style="height: 30px; background-color: transparent;"></div>
    ')),

    HTML(glue('
      <p>
        Por 煤ltimo, presentamos un gr谩fico con los <strong>Top N genes m谩s relevantes</strong>, ordenados seg煤n su valor ajustado de significancia (FDR) o la magnitud del cambio de expresi贸n absoluto (|logFC|). Esto permite destacar los genes m谩s importantes y potencialmente m谩s biol贸gicamente significativos del an谩lisis.
      </p>
    ')),

    HTML(glue('
      <div style="height: 10px; background-color: transparent;"></div>

      <div class="plot-center">
    ')),

    # Crear gr谩fico de barras horizontales
    plot_ly(
      data = top_genes,
      x = ~logFC,
      y = ~Gene,
      type = "bar",
      orientation = "h",
      marker = list(color = ifelse(top_genes$direction, "#4c9", "#d55"))
    ) %>% layout(
      title = "Top 10 genes m谩s significativos",
      xaxis = list(title = "log2 Fold Change"),
      yaxis = list(title = "Gen"),
      showlegend = FALSE,
      plot_bgcolor = "#ffffff",
      paper_bgcolor = "#ffffff"
    ),
    
    HTML(glue('
      </div>

      <div style="height: 30px; background-color: transparent;"></div>
    '))
  )
  
  # Agregar esta secci贸n a la lista general
  secciones <- tagAppendChild(secciones, seccion)
}

# Mostrar todo el contenido al final
browsable(secciones)
```

<div style="height: 5px; background-color: transparent;"></div>

---

<p>
  Los resultados obtenidos en esta fase nos proporcionan un conjunto robusto de <strong>genes diferencialmente expresados</strong> (DEGs), que act煤an como base para la 
  <em>interpretaci贸n biol贸gica</em> del experimento. En la siguiente secci贸n se aprovechar谩 esta informaci贸n para realizar <strong>an谩lisis funcionales y de enriquecimiento</strong>, 
  con el fin de descubrir <em>procesos biol贸gicos, rutas metab贸licas o funciones moleculares</em> significativamente representadas entre los genes identificados. 
  Este paso es crucial para transformar los hallazgos estad铆sticos en <strong>conclusiones biol贸gicamente significativas</strong>, ampliando nuestra comprensi贸n del fen贸meno 
  estudiado.
</p>