---
title: "RNA-Seq Report"

include-in-header:
  text: |
    <link rel="shortcut icon" href="../../../1-images/0-icono/favicon.svg"/>
    <link rel="icon" type="image/x-icon" href="../../../1-images/0-icono/favicon.ico">

params:
  ruta_proyecto: ""
  nombre_experimento: ""
---


<!-- &&&&&&&&&&&&&&&&&&&&&&&&&&&&&&&&&&&&&&&&&&&&&&&&&&&&&&&&&&&&&&&&&&&&&&&&&&&&&&&&&&&&&&&&&&&&&&&&&&&&&&&&& -->
<!--  TAB 2: ANÁLISIS | RESUMEN Y VISIÓN GENERAL DEL EXPERIMENTO-->
<!-- &&&&&&&&&&&&&&&&&&&&&&&&&&&&&&&&&&&&&&&&&&&&&&&&&&&&&&&&&&&&&&&&&&&&&&&&&&&&&&&&&&&&&&&&&&&&&&&&&&&&&&&&& -->

```{r}
library(jsonlite)
library(dplyr)
library(stringr)
library(glue)

# Definir rutas relevantes
ruta_nextflow_results <- file.path("..", "..", "..", "..", "..", "resources", "2-nextflow-results")

ruta_multiqc_data.json <- file.path(ruta_nextflow_results, "2-fastqc-report/results-multiqc/multiqc_data/multiqc_data.json")


# Cargar datos de MultiQC
data <- fromJSON(ruta_multiqc_data.json, simplifyVector = FALSE)


# Extraer datos de FastQC para obtener nombres de muestra
fastqc_data <- data$report_general_stats_data$fastqc
df <- bind_rows(fastqc_data, .id = "sample")


# Limpiar nombres de muestra (_R1 / _R2)
df <- df %>%
  mutate(clean_sample = str_remove(sample, "_R[12]$"))


# Redondear columnas con la palabra "percent" a dos decimales
df <- df %>%
  mutate(across(contains("percent"), ~ round(., 2)))
```


<div class="informe-titulo-tab">
  <h1>Pestaña</h1>
  <h2>Resumen del experimento</h2>
</div>


<div class="informe-resumen">
  <h2>Resumen</h2>

  <p>
    Esta sección ofrece una <strong>visión general integral</strong> del experimento de <strong>RNA-Seq</strong> analizado, partiendo del <strong>contexto general</strong> y las características del <strong>diseño experimental</strong>, para luego abordar las <strong>estadísticas globales de calidad</strong> derivadas del control de las lecturas obtenidas.
  </p>

  <p>
    Inicialmente, se presenta una descripción detallada de las <strong>muestras únicas</strong>, las <strong>condiciones experimentales</strong> evaluadas, la <strong>tecnología empleada</strong> (<em>Illumina paired-end</em>) y la <strong>longitud media de las lecturas</strong>, aspectos fundamentales para entender el alcance y la estructura del estudio.
  </p>

  <p>
    A continuación, se resumen las principales <strong>métricas globales de calidad</strong>, tales como el <strong>total de lecturas</strong>, <strong>porcentaje de GC</strong>, <strong>lecturas duplicadas</strong>, <strong>longitud media</strong> y <strong>porcentaje de lecturas fallidas</strong>, con valores representativos calculados como medianas o medias según corresponda. 
    Estas métricas se muestran tanto en <strong>tarjetas visuales</strong> que facilitan la interpretación rápida como en una <strong>tabla detallada por muestra</strong>, permitiendo identificar variaciones o posibles problemas de calidad.
  </p>

  <p>
    En conjunto, esta sección establece las bases para evaluar la <strong>calidad</strong> y <strong>representatividad</strong> del conjunto de datos antes de abordar análisis más profundos, y prepara al usuario para continuar con la exploración exhaustiva del proceso en la pestaña <em><strong><a href="../Tab3-Analisis/0-contexto.html" class="normalink">Análisis</a></strong></em>.
  </p>
</div>










<div style="height: 15px; background-color: transparent;"></div>

<div class="titulo-toc">
  Tabla de contenidos de esta sección
</div>

<div class="toc">
  <ul>
    <li>
      <a href="#tab2-seccion1">
        1<span>.</span> Resumen del experimento
      </a>
      <ul>
        <li>
          <a href="#tab2-seccion1.1">
            1.1. Contexto y diseño experimental
          </a>
        </li>
        <li>
          <a href="#tab2-seccion1.2">
            1.2. Estadísticas globales de calidad
          </a>
        </li>
      </ul>
    </li>
  </ul>
</div>










<!-- #%%%%%%%%%%%%%%%%%%%%%%%%%%%%%%%%%%%%%%%%%%%%%%%%%%%%%%%%%%%%%%%%%%%%%%%%%%%%%%%%%%%%%%%%%%%%%%%%%%%% -->
<!-- REDACCIÓN -->
<!-- #%%%%%%%%%%%%%%%%%%%%%%%%%%%%%%%%%%%%%%%%%%%%%%%%%%%%%%%%%%%%%%%%%%%%%%%%%%%%%%%%%%%%%%%%%%%%%%%%%%%% -->

<div style="height: 25px; background-color: transparent;"></div>

<div class="titulo1" id="tab2-seccion1">
  1<span>.</span> Resumen del experimento
</div>

<p>
  Esta sección proporciona una visión general del experimento de RNA-Seq, comenzando con una descripción general de las muestras y el diseño experimental, seguida del análisis preliminar de la calidad de las lecturas obtenidas. 
  El objetivo es ofrecer una primera evaluación de la estructura del conjunto de datos y de las métricas globales de calidad, fundamentales para garantizar la fiabilidad de los análisis posteriores.
</p>

<p>
  En el apartado <strong>1.1. Contexto general del experimento</strong> se detallan las características principales del experimento, incluyendo el número de muestras, condiciones experimentales y la tecnología utilizada. 
  A continuación, en <strong>1.2. Estadísticas globales de calidad</strong>, se resumen las métricas clave obtenidas tras el control de calidad y alineamiento, presentadas tanto de forma visual mediante tarjetas como con tablas de detalle por muestra.
</p>








<div style="height: 20px; background-color: transparent;"></div>

<div class="titulo2" id="tab2-seccion1.1">
  1.1. Contexto y diseño experimental
</div>

```{r}
# Número de muestras únicas
unique_samples <- unique(df$clean_sample)
n_samples <- length(unique_samples)

# Número de condiciones (asumiendo formato CONDICION_RepX)
conditions <- str_remove(unique_samples, "_Rep[0-9]+$")
df_conditions <- tibble(sample = unique_samples, condition = conditions)
n_conditions <- n_distinct(df_conditions$condition)

# Fecha del reporte (si está en el JSON; si no, ponemos Sys.Date())
report_date <- if (!is.null(data$report_created)) {
  data$report_created
} else {
  as.character(Sys.Date())
}

# Tecnología y parámetros (puedes ajustarlo si varía entre experimentos)
seq_tech <- "Illumina"
seq_mode <- "Lecturas pareadas (paired-end)"
read_length <- if ("avg_sequence_length" %in% names(df)) {
  round(mean(as.numeric(df$avg_sequence_length), na.rm = TRUE), 0)
} else NA
```

```{r, results="asis"}
# Texto descriptivo
cat(glue::glue('
<p>
  Se presenta un resumen inicial del experimento de <strong>RNA-Seq</strong> generado mediante tecnología de secuenciación <strong>{seq_tech}</strong> en modo <strong>{seq_mode}</strong>. Las lecturas tienen una longitud esperada de <strong>{read_length} pares de bases</strong>, un parámetro clave que influye en la capacidad de mapeo, en la detección de isoformas y en la sensibilidad de la cuantificación génica.
</p>

<p>
  El uso de lecturas pareadas (<em>paired-end</em>) aporta ventajas metodológicas significativas: aumenta la precisión del mapeo mediante la información combinada de ambos extremos, mejora la resolución en regiones repetitivas y facilita la identificación de empalmes (<em>splice junctions</em>). Sin embargo, exige comprobar la consistencia entre los ficheros R1/R2 y garantizar que pertenecen a la misma biblioteca.
</p>

<p>
  Con el fin de ofrecer una visión clara y rápida de los principales parámetros del conjunto de datos, a continuación se presentan, en formato de tarjetas, los indicadores generales más relevantes de las muestras y condiciones detectadas en el análisis inicial.
</p>
'))

# Tarjetas de metadatos
cat('<div class="metric-cards">
<div class="metric-card blue">
  <h3>Muestras únicas</h3>
  <p>', n_samples, '</p>
</div>
<div class="metric-card green">
  <h3>Condiciones</h3>
  <p>', n_conditions, '</p>
</div>
<div class="metric-card orange">
  <h3>Modo de secuenciación</h3>
  <p>', seq_mode, '</p>
</div>
<div class="metric-card yellow">
  <h3>Longitud esperada</h3>
  <p>', read_length, ' bp</p>
</div>
<div class="metric-card red">
  <h3>Fecha de generación del reporte</h3>
  <p>', report_date, '</p>
</div>
</div>')

# Tabla con distribución de muestras por condición
cat(glue::glue('
<p>
  El experimento comprende <strong>{n_samples}</strong> muestras únicas, organizadas en <strong>{n_conditions}</strong> condiciones experimentales distintas. Cada condición incluye sus réplicas biológicas, cuya definición y descripción detallada se encuentra en el archivo de metadatos asociado. Este archivo será revisado de forma exhaustiva en la pestaña <em><a href="../Tab3-Analisis/1-revision-inicial.html#tab3-seccion1" class="normalink">Análisis</a></em> para validar el diseño experimental y detectar posibles covariables técnicas (p. ej., lotes, fecha de extracción, preparación de la biblioteca).
</p>

<p>
  La siguiente tabla recoge de forma sintetizada la relación entre cada muestra y su condición experimental, permitiendo identificar de un vistazo la distribución del diseño.
</p>
'))
```

```{r, results="asis"}
# Tabla interactiva de metadatos
library(DT)

htmltools::div(
  class = "scroll-y-max-500",
  DT::datatable(
    df_conditions,
    options = list(
      scrollX = TRUE,
      paging = FALSE,
      lengthChange = FALSE,
      language = list(
        url = '//cdn.datatables.net/plug-ins/1.13.4/i18n/es-ES.json'
      )
    ),
    class = 'stripe hover compact',
    rownames = FALSE
  )
)
```

<div style="height: 30px; background-color: transparent;"></div>

```{r, results="asis"}
cat(glue::glue('
<p>
  La convención de nombres utilizada (por ejemplo <code>COND_Rep1_R1</code>) facilita la detección automática de pares y condiciones durante el preprocesado. Mantener esta nomenclatura de forma coherente es fundamental para evitar emparejamientos incorrectos o pérdidas de muestras en el flujo de trabajo.
</p>

<p>
  La fecha de compilación de este resumen es <strong>{report_date}</strong>. Este dato es relevante para la trazabilidad y la comparación entre análisis, especialmente en caso de repetir el procesamiento con versiones diferentes del pipeline, del genoma de referencia o de la anotación.
</p>

<p>
  En conjunto, esta sección proporciona una visión general preliminar del experimento y su organización. 
</p>

<p>
  A continuación, en la siguiente sección, se presentarán las estadísticas globales de calidad de las muestras, que facilitarán una evaluación más cuantitativa y detallada.
</p>
'))
```






<div style="height: 20px; background-color: transparent;"></div>

<div class="titulo2" id="tab2-seccion1.2">
  1.2. Estadísticas globales de calidad
</div>

```{r}
library(dplyr)
library(glue)
library(purrr)

# Asegurarse de que df tiene las columnas numéricas (si vienen como caracteres, convertir)
# df$total_sequences <- as.numeric(df$total_sequences)
# df$percent_gc <- as.numeric(df$percent_gc)
# df$percent_duplicates <- as.numeric(df$percent_duplicates)
# df$avg_sequence_length <- as.numeric(df$avg_sequence_length)
# df$percent_fails <- as.numeric(df$percent_fails)

# Calcular métricas
metrics <- tibble::tibble(
  nombre = c("Total de lecturas", "GC (%)", "Lecturas duplicadas",
            "Longitud media", "Lecturas fallidas"),
  valor = c(
    round(median(df$total_sequences, na.rm = TRUE) / 1e6, 1),
    round(mean(df$percent_gc, na.rm = TRUE), 1),
    round(mean(df$percent_duplicates, na.rm = TRUE), 1),
    round(mean(df$avg_sequence_length, na.rm = TRUE), 1),
    round(mean(df$percent_fails, na.rm = TRUE), 1)
  ),
  unidad = c("millones", "%", "%", "bp", "%"),
  color = c("blue", "green", "red", "orange", "yellow")
)
```

<p>
  En esta sección se presentan las principales métricas derivadas del control de calidad y alineamiento de las lecturas de RNA-Seq. 
  Estos indicadores son fundamentales para evaluar la integridad y adecuación de los datos antes de proceder con el análisis 
  de expresión génica.
</p>

<p>
  A continuación se muestran, en formato de tarjetas visuales, los valores centrales para el conjunto de muestras de las siguientes métricas clave:
</p>

```{r, results='asis'}
cat(glue::glue('
<ul>
  <li>
    <strong>Total de lecturas:</strong> mediana del número total de secuencias obtenidas por muestra, expresada en <code>{metrics$valor[metrics$nombre == "Total de lecturas"]}{metrics$unidad[metrics$nombre == "Total de lecturas"]}</code>, que indica la profundidad de secuenciación.
  </li>
  <li>
    <strong>GC (%):</strong> contenido medio de guanina y citosina en las lecturas, expresado en <code>{metrics$valor[metrics$nombre == "GC (%)"]}{metrics$unidad[metrics$nombre == "GC (%)"]}</code>, indicador de representatividad de la biblioteca.
  </li>
  <li>
    <strong>Lecturas duplicadas (%):</strong> porcentaje promedio de secuencias repetidas, de <code>{metrics$valor[metrics$nombre == "Lecturas duplicadas"]}{metrics$unidad[metrics$nombre == "Lecturas duplicadas"]}</code>, que puede indicar artefactos técnicos o baja complejidad.
  </li>
  <li>
    <strong>Longitud media (bp):</strong> longitud promedio de las lecturas, de <code>{metrics$valor[metrics$nombre == "Longitud media"]} {metrics$unidad[metrics$nombre == "Longitud media"]}</code>, que influye en la capacidad de mapeo y resolución.
  </li>
  <li>
    <strong>Lecturas fallidas (%):</strong> proporción promedio de lecturas descartadas por baja calidad durante el preprocesamiento, de <code>{metrics$valor[metrics$nombre == "Lecturas fallidas"]}{metrics$unidad[metrics$nombre == "Lecturas fallidas"]}</code>.
  </li>
</ul>
'))
```

```{r, results='asis'}
# Construir tarjetas HTML (cada tarjeta)
cards <- purrr::pmap_chr(metrics, function(nombre, valor, unidad, color) {
  glue::glue(
    '<div class="metric-card {color}">
      <h3>{nombre}</h3>
      <p>{valor} {unidad}</p>
    </div>'
  )
})

# Unir y emitir todo con cat(glue::glue(...)) para que Quarto lo interprete como HTML "asis"
html_all <- paste(cards, collapse = "\n")

cat(
  glue::glue(
    '
<div class="metric-cards">
{html_all}
</div>
'
  ),
  sep = ""
)
```

<p>
  Para complementar estos indicadores globales, se presenta a continuación una tabla detallada con las métricas calculadas por muestra individual, que permite identificar posibles desviaciones o muestras problemáticas que requieran revisión adicional.
</p>

```{r, results="asis"}
# Tabla interactiva de metadatos
library(DT)

htmltools::div(
  class = "scroll-y-max-500",
  DT::datatable(
    df,
    options = list(
      scrollX = TRUE,
      paging = FALSE,
      lengthChange = FALSE,
      language = list(
        url = '//cdn.datatables.net/plug-ins/1.13.4/i18n/es-ES.json'
      )
    ),
    class = 'stripe hover compact',
    rownames = FALSE
  )
)
```

<div style="height: 20px; background-color: transparent;"></div>

<p>
  Así, una vez revisados en esta pestaña los aspectos generales del resumen y las estadísticas globales de calidad, se recomienda continuar explorando la pestaña <em><a href="../Tab3-Analisis/0-contexto.html" class="normalink">Análisis</a></em>. 
  Allí se ofrece un recorrido detallado y exhaustivo del procesamiento de datos, que permite visualizar paso a paso cada etapa del flujo de trabajo.
</p>

<p>
  En la pestaña <em><a href="../Tab3-Analisis/1-revision-inicial.html#tab3-seccion1" class="normalink">Análisis</a></em> se incluye desde la revisión inicial de las muestras y metadatos, pasando por el control de calidad individual y conjunto, hasta el alineamiento y la cuantificación de la expresión génica. 
  También se presentan análisis estadísticos avanzados, normalización, control post-normalización, análisis diferencial y análisis funcional y de enriquecimiento, finalizando con conclusiones y perspectivas del estudio.
</p>

<p>
  Esta navegación detallada facilita validar la calidad y la robustez del experimento, identificar posibles problemas y comprender mejor los resultados obtenidos en el resumen general.
</p>