---
title: "RNA-Seq Report"

include-in-header:
  text: |
    <link rel="shortcut icon" href="../../../1-images/0-icono/favicon.svg"/>
    <link rel="icon" type="image/x-icon" href="../../../1-images/0-icono/favicon.ico">

params:
  ruta_proyecto: ""
  nombre_experimento: ""
---


<!-- &&&&&&&&&&&&&&&&&&&&&&&&&&&&&&&&&&&&&&&&&&&&&&&&&&&&&&&&&&&&&&&&&&&&&&&&&&&&&&&&&&&&&&&&&&&&&&&&&&&&&&&&& -->
<!--  TAB 3: ANLISIS | 5.2. EVALUACIN DEL CONTROL DE CALIDAD TRAS LA NORMALIZACIN -->
<!-- &&&&&&&&&&&&&&&&&&&&&&&&&&&&&&&&&&&&&&&&&&&&&&&&&&&&&&&&&&&&&&&&&&&&&&&&&&&&&&&&&&&&&&&&&&&&&&&&&&&&&&&&& -->

```{r}
library(stringr)
library(glue)
library(fs)
library(dplyr)

# Definir rutas clave
ruta_qmd <- getwd()

ruta_rnaseq_pipeline <- sub("(.*?/1-bulk-rna-seq).*", "\\1", ruta_qmd)

nombre_proyecto <- basename(params$ruta_proyecto)

ruta_nextflow_results <- file.path("..", "..", "..", "..", "..", "resources", "2-nextflow-results")
ruta_proyecto_relativa <- file.path("..", "..", "..", "..", "..", "resources", "2-nextflow-results", "1-project-data", nombre_proyecto)


ruta_experimento_QC <- file.path(params$ruta_proyecto, "Resultados", params$nombre_experimento, paste0(params$nombre_experimento, "_QC.pdf"))
ruta_experimento_QC_relativa <- file.path(ruta_proyecto_relativa, "Resultados", params$nombre_experimento, paste0(params$nombre_experimento, "_QC.pdf"))
experimento_QC <- basename(ruta_experimento_QC)
```


<div class="informe-titulo-tab">
  <h1>Pesta帽a</h1>
  <h2>An谩lisis bioinform谩tico completo</h2>
</div>

<div class="informe-titulo-seccion">
  <h1>Secci贸n 5</h1>
  <h2>An谩lisis estad铆stico de la expresi贸n g茅nica</h2>
</div>

<div class="informe-titulo-subseccion">
  <h1>Subsecci贸n 5.2</h1>
  <h2>Evaluaci贸n del control de calidad tras la normalizaci贸n</h2>
</div>


<div class="informe-resumen">
  <h2>Resumen</h2>

  <p>
    En este apartado se realiza una <strong>evaluaci贸n exhaustiva del control de calidad</strong> tras la normalizaci贸n de los datos de expresi贸n g茅nica. Este paso es crucial para comprobar que la normalizaci贸n ha corregido adecuadamente las <em>variaciones t茅cnicas</em> inherentes al proceso experimental, sin afectar la <em>estructura biol贸gica real</em> de las muestras analizadas.
  </p>

  <p>
    Para ello, se aplican diversas t茅cnicas exploratorias y visualizaciones estad铆sticas que permiten evaluar la homogeneidad y coherencia de los datos normalizados. Entre estas t茅cnicas se incluyen el <strong>An谩lisis de Componentes Principales (PCA)</strong>, que facilita la identificaci贸n de agrupamientos y posibles outliers; el c谩lculo de la <strong>matriz de correlaci贸n</strong> entre muestras, que cuantifica similitudes globales; y el <strong>clustering jer谩rquico</strong>, que organiza las muestras seg煤n patrones de expresi贸n comunes.
  </p>

  <p>
    Asimismo, se generan <strong>mapas de calor (heatmaps)</strong> y gr谩ficos de distribuci贸n como <em>boxplots</em> y <em>density plots</em> que ofrecen una visi贸n integral sobre la variabilidad y consistencia de la expresi贸n g茅nica tras el ajuste. Estas herramientas facilitan la detecci贸n de posibles muestras problem谩ticas o artefactos remanentes que podr铆an afectar la interpretaci贸n biol贸gica.
  </p>

  <p>
    Todos estos an谩lisis y visualizaciones se compilan en un <strong>informe consolidado en formato PDF</strong>, disponible para consulta y descarga en la ruta especificada, sirviendo como una gu铆a valiosa para validar la calidad del dataset y asegurar la fiabilidad de los an谩lisis posteriores de expresi贸n diferencial y enriquecimiento funcional.
  </p>
</div>











<div style="height: 15px; background-color: transparent;"></div>

<div class="titulo-toc">
  Tabla de contenidos de esta subsecci贸n
</div>

<div class="toc">
  <ul>
    <li>
      <a href="5-Analisis-estadistico.html#tab3-seccion5">
        5<span>.</span> An谩lisis estad铆stico de la expresi贸n g茅nica
      </a>
      <ul>
        <li>
          <a href="#tab3-seccion5.2">
            5.2. Evaluaci贸n del control de calidad tras la normalizaci贸n
          </a>
        </li>
      </ul>
    </li>
  </ul>
</div>










<!-- #%%%%%%%%%%%%%%%%%%%%%%%%%%%%%%%%%%%%%%%%%%%%%%%%%%%%%%%%%%%%%%%%%%%%%%%%%%%%%%%%%%%%%%%%%%%%%%%%%%%% -->
<!-- REDACCIN -->
<!-- #%%%%%%%%%%%%%%%%%%%%%%%%%%%%%%%%%%%%%%%%%%%%%%%%%%%%%%%%%%%%%%%%%%%%%%%%%%%%%%%%%%%%%%%%%%%%%%%%%%%% -->

<div style="height: 20px; background-color: transparent;"></div>

<div class="titulo2" id="tab3-seccion5.2">
  5.2. Evaluaci贸n del control de calidad tras la normalizaci贸n
</div>

<p>
  Tras aplicar el <strong>proceso de normalizaci贸n</strong> a la matriz de expresi贸n g茅nica, es fundamental realizar una <strong>evaluaci贸n global de la calidad</strong> de los datos resultantes.
  Esta etapa permite verificar que el <strong>preprocesamiento</strong> ha corregido adecuadamente las <em>fuentes de variaci贸n t茅cnica</em>, sin alterar la <em>estructura biol贸gica</em> de las muestras.
</p>

<p>
  Para ello, se han generado una serie de <strong>gr谩ficos diagn贸sticos</strong> a partir de la matriz normalizada, utilizando enfoques exploratorios como:
</p>

<ul>
  <li><strong>An谩lisis de Componentes Principales (PCA)</strong></li>
  <li><strong>Matriz de correlaci贸n entre muestras</strong></li>
  <li><strong>Clustering jer谩rquico</strong></li>
  <li><strong>Mapas de calor (heatmaps)</strong></li>
  <li><strong>Distribuciones de expresi贸n (boxplots, density plots)</strong></li>
</ul>

<p>
  Este conjunto de visualizaciones se ha reunido en un 煤nico <strong>informe en formato PDF</strong>, disponible, en el momento de la generaci贸n de este informe, en el siguiente directorio:
</p>

```{r, results='asis'}
cat(glue::glue('
<p>
  <code>{ruta_experimento_QC}</code>
</p>

<p>
  Y el cu谩l podemos visualizar en la siguiente ventana din谩mica:
</p>

<iframe src="{ruta_experimento_QC_relativa}" width="100%" height="700px" style="border: 1px solid #ccc; border-radius: 6px;"></iframe>

<p style="text-align:center;">
  <a href="{ruta_experimento_QC_relativa}" target="_blank" class="boton-iframe">
     Ver el documento con todos los gr谩ficos en una nueva p谩gina
  </a>
</p>

<div style="height: 15px; background-color: transparent;"></div>
\n\n'))
```

<p>
  As铆, m谩s en detalle, en este documento se encuentran los siguientes tipos de gr谩ficos:
</p>

<ul>
  <li>
    <strong>Curvas de densidad log-CPM:</strong> permiten visualizar la distribuci贸n de los valores de expresi贸n (en escala logar铆tmica) para cada muestra antes y despu茅s del filtrado de baja expresi贸n. Estas curvas ayudan a detectar diferencias entre muestras y evaluar la homogeneidad tras el filtrado.
  </li>
  <li>
    <strong>Boxplots de expresi贸n por muestra:</strong> muestran la distribuci贸n estad铆stica de los valores normalizados para cada muestra, antes y despu茅s de la normalizaci贸n. Permiten identificar posibles outliers o sesgos sistem谩ticos eliminados.
  </li>
  <li>
    <strong>Tama帽o de las bibliotecas:</strong> indica el n煤mero total de lecturas asignadas por muestra, lo que proporciona una medida de la profundidad de secuenciaci贸n y justifica la necesidad de normalizar.
  </li>
  <li>
    <strong>Matriz de correlaci贸n entre muestras:</strong> muestra el coeficiente de correlaci贸n entre todos los pares de muestras en base a sus perfiles de expresi贸n g茅nica normalizada. 
    Una alta correlaci贸n entre r茅plicas biol贸gicas indica consistencia experimental y buena calidad de los datos. Las discrepancias pueden sugerir outliers o errores t茅cnicos.
  </li>
  <li>
    <strong>An谩lisis de componentes principales (PCA) y MDS:</strong> ofrecen representaciones bidimensionales de la varianza entre muestras, agrup谩ndolas seg煤n su perfil de expresi贸n g茅nica. Una separaci贸n clara entre grupos experimentales respalda la existencia de diferencias biol贸gicas significativas.
  </li>
  <li>
    <strong>Mapa de calor con clustering jer谩rquico:</strong> representa los genes m谩s variables del experimento, mostrando su expresi贸n en todas las muestras. El agrupamiento resultante permite evaluar la coherencia entre r茅plicas y condiciones experimentales.
  </li>
</ul>

<p>
  Estas representaciones gr谩ficas permiten confirmar la calidad de los datos normalizados y ofrecen una visi贸n global que facilita la interpretaci贸n de los patrones biol贸gicos presentes en el experimento. 
  A partir de este punto, el an谩lisis se centra en la identificaci贸n de genes diferencialmente expresados entre condiciones.
</p>